ACORDAO-COMPLETO-2471848

ACÓRDÃO 10384/2021 ATA 29/2021 - SEGUNDA CÂMARA

VISTOS, relatados e discutidos estes autos que tratam de Tomada de Contas Especial instaurada pela Fundação Nacional de Saúde (Funasa) em decorrência de irregularidades praticadas na execução do Contrato 2/2010/CORE-AM, celebrado com a empresa JM Serviços Profissionais Construções e Comércio Ltda. e cujo objeto consistiu na prestação de serviço de motoristas para condução de servidores e pacientes, entre outros;
ACORDAM os Ministros do Tribunal de Contas da União, reunidos em sessão da 2ª Câmara, ante as razões expostas pelo relator, em:
9.1. considerar revéis a Sra. Edileusa Freire Ferreira, ex-Chefe da Seção de Recursos Logísticos da Funasa/AM e a empresa JM Serviços Profissionais Construções e Comércio Ltda., com fundamento no § 3º, art. 12, Lei 8.443, de 16 de julho de 1992;
9.2. acatar as razões de justificativas apresentadas pela Sra. Tânia Regina Mesquita de Souza, ex-Chefe da Divisão de administração da Funasa/AM, e, com fundamento nos arts. 1º, inciso I, 16, inciso I, da Lei 8.443/1992 c/c os arts. 17 e 23, inciso I, da mesma Lei, e com os arts. 1º, inciso I; 207 e 214, inciso I, do Regimento Interno do TCU, julgar regulares as suas contas, dando-lhe quitação plena;
9.3. julgar, com fundamento nos arts. 1º, inciso I, 16, inciso III, alínea "b", da Lei 8.443/1992 c/c os arts. 19 e 23, inciso III, da mesma Lei, e com arts. 1º, inciso I; 209, inciso II; 210 e 214, inciso III, do Regimento Interno, irregulares as contas da Sra. Edileusa Freire Ferreira (CPF: XXX.610.732-XX) , ex-Chefe da Seção de Recursos Logísticos da Funasa/AM;	
9.4. julgar, 	com fundamento nos arts. 1º, inciso I, 16, inciso III, alínea "c", da Lei 8.443/1992 c/c os arts. 19 e 23, inciso III, da mesma Lei, e com arts. 1º, inciso I; 209, inciso III; 210 e 214, inciso III, do Regimento Interno do TCU, irregulares as contas da empresa JM Serviços Profissionais Construções e Comércio Ltda., do Sr. Worney Amoedo Cardoso, ex-Coordenador Regional da Funasa/AM, e da Sra. Célia Pacheco de Sousa, ex-Chefe da Seção de Recursos Logísticos da Funasa/AM, e condená-los, solidariamente, ao pagamento das quantias a seguir especificadas, com a fixação do prazo de quinze dias, a contar da notificação, para comprovarem, perante o Tribunal (art. 214, inciso III, alínea "a", do Regimento Interno) , o recolhimento da dívida aos cofres da União, atualizada monetariamente e acrescida dos juros de mora, calculados a partir das datas discriminadas, até a data do recolhimento, na forma prevista na legislação em vigor:	
	VALOR ORIGINAL (R$) 
	DATA DA OCORRÊNCIA

	19.508,34
	29/3/2010

	28.374,38
	27/4/2010

	54.093,00
	16/7/2010

	67.046,40
	20/7/2010

	63.200,24
	10/11/2010

	55.507,92
	8/10/2010

	46.769,44
	10/11/2010

	25.107,84
	22/11/2010

9.5. aplicar individualmente à empresa JM Serviços Profissionais Construções e Comércio Ltda., ao Sr. Worney Amoedo Cardoso, ex-Coordenador Regional da Funasa/AM, e à Sra. Célia Pacheco de Sousa, ex-Chefe da Seção de Recursos Logísticos da Funasa/AM, a multa prevista no art. 57 da Lei 8.443/92 c/c o art. 267 do RI/TCU, no valor de R$ 90.000,00 (noventa mil reais) , fixando-lhes o prazo de quinze dias, a contar da notificação, para que comprovem, perante o Tribunal (art. 214, III, a, do Regimento Interno do TCU) , o recolhimento da dívida aos cofres do Tesouro Nacional, atualizada monetariamente desde a data deste acórdão até a do efetivo recolhimento, se pagas após o vencimento, na forma da legislação em vigor;
9.6. aplicar individualmente ao Sr. Worney Amoedo Cardoso, ex-Coordenador Regional da Funasa/AM, a multa prevista no art. 58, II, da Lei 8.443/92 c/c o art. 268, II, do RI/TCU, no valor de R$ 10.000,00 (dez mil reais) , fixando-lhe o prazo de quinze dias, a contar da notificação, para que comprovem, perante o Tribunal (art. 214, III, a, do Regimento Interno do TCU) , o recolhimento da dívida aos cofres do Tesouro Nacional, atualizada monetariamente desde a data deste acórdão até a do efetivo recolhimento, se pagas após o vencimento, na forma da legislação em vigor;
9.7. aplicar individualmente à Sra. Edileusa Freire Ferreira, ex-Chefe da Seção de Recursos Logísticos da Funasa/AM, a multa prevista no art. 58, I, da Lei 8.443/92 c/c o art. 268, I, do RI/TCU, no valor de R$ 10.000,00 (dez mil reais) , fixando-lhe o prazo de quinze dias, a contar da notificação, para que comprovem, perante o Tribunal (art. 214, III, a, do Regimento Interno do TCU) , o recolhimento da dívida aos cofres do Tesouro Nacional, atualizada monetariamente desde a data deste acórdão até a do efetivo recolhimento, se pagas após o vencimento, na forma da legislação em vigor;
9.8. autorizar, desde logo, nos termos do art. 28, inciso II, da Lei 8.443/1992, a cobrança judicial da dívida caso não atendida a notificação;
9.9. autorizar também, desde logo, se requerido, com fundamento no art. 28, inciso I, da Lei 8.443, de 1992 c/c o art. 217, §§ 1º e 2º do Regimento Interno, o parcelamento da dívida em até 36 parcelas, incidindo sobre cada parcela, corrigida monetariamente, os correspondentes acréscimos legais fixando-lhes o prazo de quinze dias, a contar do recebimento da notificação, para comprovarem perante o Tribunal o recolhimento da primeira parcela, e de trinta dias, a contar da parcela anterior, para comprovarem os recolhimentos das demais parcelas, devendo incidir sobre cada valor mensal, atualizado monetariamente, os juros de mora devidos, no caso do débito, na forma prevista na legislação em vigor, alertando o responsável que a falta de comprovação do recolhimento de qualquer parcela importará no vencimento antecipado do saldo devedor, nos termos do § 2º do art. 217 do Regimento Interno deste Tribunal;
9.10. enviar cópia deste Acórdão à Fundação Nacional de Saúde e aos responsáveis, para ciência, bem como ao Procurador-Chefe da Procuradoria da República no Estado do Amazonas, nos termos do § 3º do art. 16 da Lei 8.443/1992 c/c o § 7º do art. 209 do Regimento Interno do TCU, para adoção das medidas que entender cabíveis, informando-lhes que a deliberação, acompanhada do Relatório e Voto que a fundamentam, está disponível para consulta no endereço www.tcu.gov.br/acordaos.

Tomada de Contas Especial instaurada pela Fundação Nacional de Saúde (Funasa) em decorrência de irregularidades praticadas na execução do Contrato 2/2010/CORE-AM, celebrado com a empresa JM Serviços Profissionais Construções e Comércio Ltda. e cujo objeto consistiu na prestação de serviço de motoristas para condução de servidores e pacientes, entre outros.

Segunda Câmara

Fundação Nacional de Saúde.

3. Interessados/Responsáveis:
3.1. Responsáveis: Célia Pacheco de Souza (XXX.952.142-XX); Edileuda Freire Ferreira (XXX.610.732-XX); Euzebio Silva Costa (XXX.602.242-XX); J M Serviços Profissionais Construções e Comércio Ltda. (03.160.075/0001-28); Tania Regina Mesquita de Souza (XXX.628.462-XX); Worney Amoedo Cardoso (XXX.571.302-XX); Zanilda Gama Benacon (XXX.899.822-XX).

13.1. Ministros presentes: Bruno Dantas (Presidente), Augusto Nardes (Relator), Aroldo Cedraz e Raimundo Carreiro.
13.2. Ministros-Substitutos presentes: Marcos Bemquerer Costa e André Luís de Carvalho.

ACORDAO-COMPLETO-2526750

Acórdão de Relação 713/2022 - Segunda Câmara

Acórdão de Relação

AUGUSTO NARDES

Transcrevo a seguir a instrução lavrada por auditor da Secretaria de Controle Externo de Tomada de Contas Especial (peça 72) , a qual contou com a anuência do corpo dirigente daquela unidade (peças 73-74) :
"INTRODUÇÃO
	Cuidam os autos de Tomada de Contas Especial instaurada pela Fundação Nacional de Saúde - Funasa, em desfavor dos Srs. Worney Amoedo Cardoso (CPF XXX.571.302-XX) , ex-Coordenador Regional da Funasa/AM, Tânia Regina Mesquita de Souza (CPF XXX.628.464-XX) , ex-Chefe da Divisão de administração da Funasa/AM, Euzébio Silva Costa (CPF XXX.602.242-XX) , ex-Chefe da Divisão de Administração da Funasa/AM, Edileusa Freire Ferreira (CPF: XXX.610.732-XX) , ex-Chefe da Seção de Recursos Logísticos da Funasa/AM, Célia Pacheco de Sousa (CPF: XXX.952.142-XX) , ex-Chefe da Seção de Recursos Logísticos da Funasa/AM, Zanilda Gama Benacon (CPF: XXX.899.822-XX) , ex-Chefe da Seção de Execução Orçamentária e Financeira da Funasa/AM e da empresa JM Serviços Profissionais Construções e Comércio Ltda. (CNPJ 03.160.075/0001-28) , em razão da constatação de prejuízos decorrentes de pagamentos irregulares de despesas oriundas do Contrato nº 02/2010/CORE-AM (peça 4, p. 76-89) , celebrado entre Fundação Nacional de Saúde no Amazonas e a empresa JM Serviços Profissionais Construções e Comércio Ltda., cujo objeto era a prestação de serviços de motoristas para condução de servidores, pacientes, acompanhantes, dentre outros.
HISTÓRICO 
2.	O TCU, por meio do Acórdão 566/2016-TCU-Segunda Câmara (peça 3, p. 9-10) , determinou à Funasa a instauração de TCE para quantificação do débito e identificação dos responsáveis pelos indícios de dano ao erário, supostamente causado por pagamentos irregulares à empresa JM Serviços Profissionais Construções e Comércio Ltda.
3.	A Funasa/AM realizou contratação direta emergencial, sob o amparo de dispensa de licitação, para a prestação de serviços de 71 motoristas com a empresa JM Serviços Profissionais Construções e Comércio Ltda. O processo de contratação foi previamente analisado pela Procuradoria Federal da Funasa, tendo esta emitido o Parecer 166/2009 (peça 4, p. 54-75) , onde apontou a necessidade de realização de diversos ajustes, dentre outros, pela inobservância da caracterização da situação emergencial e da justificativa do preço. 
4.	Em nova manifestação, acerca da possibilidade de acréscimo contratual de 9,39% nos quantitativos de motoristas, foi emitido o Parecer 32/PGF/PF/FUNASA/AM/2010 (peça 3, p. 12-27) em que foi analisada a regularidade da contratação amparada em dispensa de licitação. A Procuradoria apontou as seguintes constatações no referido parecer:
a) não ficou caracterizada e motivada a necessária justificativa para contratação emergencial e apuração técnica do quantitativo;
b) opção equivocada pela contratação de todos os 71 motoristas com exigência de carteira de habilitação categoria 'D', quando a Funasa/AM possuía apenas 5 veículos cuja configuração, prevista no art. 143 do Código de Trânsito Brasileiro, exigiria tal categoria, sendo que os demais veículos exigiriam apenas a habilitação da categoria 'B'. Conclui que a demanda qualitativa superior às necessidades da Funasa causou prejuízos ao erário, em confronto com os princípios da legalidade, da eficiência, da probidade e da economicidade;
c) inclusão nas planilhas de custos e formação de preços da empresa JM Serviços Profissionais Construções e Comércio Ltda. dos custos referentes a IRJP e CSSL, em desacordo com os Acórdãos TCU 950/2007 e 2.063/2008, bem como da Nota Técnica PGF/PF/FUNASA 9/2009; e
d) necessidade de declarar a nulidade da contratação emergencial, uma vez que contrariou o disposto no inciso IV, do art. 24, da Lei 8.666/1993, redundando ainda em contratação qualitativamente desnecessária, antieconômica e excessivamente onerosa para o erário.
5.	A Funasa instaurou Comissão de Sindicância Administrativa para apuração dos fatos relacionados ao Contrato nº 02/2010/CORE-AM, cujo relatório final (peça 3, p. 28-62) apontou a existência de dano ao erário. Após análise dos fatos, documentos e depoimentos de testemunhas foram responsabilizados os Srs. Worney Amoedo Cardoso, Tânia Regina Mesquita de Souza, Edileusa Freire Ferreira, Célia Pacheco de Sousa e a empresa JM Serviços Profissionais Construções e Comércio Ltda. As condutas de cada servidor que concorreram para a configuração do dano apurado estão consignadas no item IV do relatório (peça 3, p. 45-55) . 
6.	O Parecer 65/2012/PFE-FUNASA/PGF/AGU (peça 3, p. 63-75) manifestou-se favoravelmente aos termos propostos pela Comissão de Sindicância, resultando no julgamento de peça 3, p. 76.
7.	Instaurado Processo Disciplinar pela Corregedoria da Funasa, em decorrência do julgamento da sindicância, foi emitido o Relatório da Comissão (peça 3, p. 115-150 e 4, p. 1-11) , por meio do qual foram detalhados os fatos, analisadas as defesas de todos os servidores envolvidos e apontadas as irregularidades praticadas por cada um. Verificou-se ainda a participação do servidor Euzébio Silva Costa no cometimento das irregularidades objeto da sindicância, bem como afastou-se a responsabilidades dos Srs. Pedro da Costa Lima e Lázaro Sales de Araújo, citados no relatório final da sindicância (peça 3, p. 28-62) . 
8.	Constam ainda do processo as seguintes peças: contrato de prestação de serviços celebrado com a empresa JM Serviços Profissionais Construções e Comércio Ltda. (peça 4, p. 76-89) , proposta de preços (peça 4, p. 92-100) , notas fiscais emitidas pela empresa (peça 4, p. 134-148, 5, p. 3-118 e 6, p. 6-109) , despachos de reconhecimento de dívidas (peça 5, p. 122-204) , Guia de Recolhimento do FGTS e de Informações à Previdência Social - GFIP (peça 5, p. 205-402) .
9.	Foram encaminhadas aos responsáveis as Notificações 1 a 7/TCE/Contrato nº 02/2010-Suest/Funasa-AM (peça 6, p. 164, 197, 203, 217, 227, 261 e 7, p. 11) para recolhimento do débito, tendo todos efetivamente recebido as notificações, conforme avisos de recebimento (AR) de peça 7, p. 49-55.
10.	O Relatório de Tomada de Contas Especial (peça 7, p. 98-116) indicou a ocorrência de dano ao erário de R$ 359.607,56, em razão da constatação de prejuízos decorrentes de pagamentos irregulares de despesas oriundas do Contrato nº 02/2010/CORE-AM, e responsabilizou a empresa JM Serviços Profissionais Construções e Comércio Ltda. (CNPJ 03.160.075/0001-28) , solidariamente com o Srs. Worney Amoedo Cardoso (CPF XXX.571.302-XX) , ex-Coordenador Regional da Funasa/AM, Tânia Regina Mesquita de Souza (CPF XXX.628.464-XX) , ex-Chefe da Divisão de administração da Funasa/AM, Euzébio Silva Costa (CPF XXX.602.242-XX) , ex-Chefe da Divisão de Administração da Funasa/AM, Edileusa Freire Ferreira (CPF: XXX.610.732-XX) , ex-Chefe da Seção de Recursos Logísticos da Funasa/AM, Célia Pacheco de Sousa (CPF: XXX.952.142-XX) , ex-Chefe da Seção de Recursos Logísticos da Funasa/AM e Zanilda Gama Benacon (CPF: XXX.899.822-XX) , ex-Chefe da Seção de Execução Orçamentária e Financeira da Funasa/AM.
11.	O Relatório de Auditoria 1.246/2017 (peça 1, p. 5-10) , bem como os respectivos Certificado de Auditoria (peça 1, p. 13) e Parecer do dirigente de controle interno (peça 1, p. 14) , todos emitidos pela CGU, concluem que os autos se encontram em consonância com os normativos aplicáveis, opinando pela irregularidade das contas, com responsabilização solidária dos responsáveis indicados no item 10, pelo valor atualizado de R$ 686.193,96. A ciência ministerial com pronunciamento pela irregularidade está datada de 24/1/2018 (peça 1, p. 15) .
12.	Na instrução inicial de peça 9, procedeu-se ao exame técnico das informações constantes dos autos, nos seguintes termos:
EXAME TÉCNICO
16.	 O motivo para a instauração da Tomada de Contas Especial pela Funasa foi a constatação de prejuízos decorrentes de pagamentos irregulares de despesas oriundas do Contrato nº 02/2010/CORE-AM, tendo aquela Fundação sido demandada pelo Tribunal a instaurar a TCE, nos termos do Acórdão 566/2016-TCU-Segunda Câmara (peça 3, p. 9-10) . 
17.	 As irregularidades constatadas pela Funasa podem ser assim resumidas:
a) contratação irregular da empresa JM Serviços Profissionais Construções e Comércio Ltda., amparada em dispensa de licitação (inciso IV, do art. 24, da Lei 8.666/1993) , uma vez não configurada a situação de emergência e em desconsideração ao Parecer 32/PGF/PF/FUNASA/AM/2010 (peça 3, p. 12-27) , por meio do qual recomendou-se declarar nula a contratação.
b) continuidade da prestação dos serviços após o prazo máximo do contrato de 180 dias, tendo a Funasa, a partir de agosto/2010, pago pela prestação de serviços sem cobertura contratual;
c) previsão de contratação da totalidade dos postos de motoristas com exigência de habilitação categoria 'D', quando a Funasa possuía apenas 5 veículos cujas característica, conforme art. 143 do Código de Trânsito Brasileiro (Lei 9.503/1997) , exigia tal categoria, sendo que para os demais veículos bastaria a categoria 'B'.
d) realização de pagamentos à JM Serviços Profissionais Construções e Comércio Ltda. dos custos referentes a IRJP e CSSL, em desacordo com os Acórdãos TCU 950/2007 e 2.063/2008, bem como da Nota Técnica PGF/PF/FUNASA 9/2009; 
e) realização de pagamento a maior à empresa JM Serviços Profissionais Construções e Comércio Ltda., uma vez que esta faturava em sua planilha de custos serviços supostamente prestados por motoristas com habilitação categoria 'D', quando alguns prepostos eram contratados com categoria 'B', resultando em prejuízos à Funasa, uma vez que o piso salarial para os motoristas com categoria 'D' (R$ 1.060,00) era superior àqueles com categoria 'B' (R$ 647,00) . Conforme quadro da alínea 'b' do Relatório de Sindicância (peça 3, p. 57) , abaixo reproduzido, houve um prejuízo à Funasa de R$ 167.958,96.
	Mês da GFIP
	Quant. de Funcionários
	Quant. de motoristas categoria 'B'
	Diferença entre salário das categorias (D-B) (R$) 

	FEV/2010
	38
	12
	16.790,40

	MAR/2010
	55
	9
	12.592,80

	ABR/2010
	67
	31
	43.375,20

	MAI/2010
	68
	30
	31.384,80

	JUN/2010
	69
	31
	32.430,96

	JUL/2010
	71
	30
	31.384,80

	Total
	167.958,96

f) realização de pagamento a maior à empresa JM Serviços Profissionais Construções e Comércio Ltda., em razão de entrega de um número menor de motoristas para a realização dos serviços, em relação aos quantitativos contratados, resultando em prejuízo de R$ 155.648,88, conforme quadro da alínea 'a' do Relatório de Sindicância (peça 3, p. 56) , abaixo reproduzido.
	Mês da GFIP
	Quant. de Funcionários
	Quant. de funcionários pagos pela Funasa
	Quant. de funcionários pagos a maior
	Valor pago a maior (R$) 

	FEV/2010
	38
	41
	3
	12.597,60

	MAR/2010
	55
	58
	3
	12.597,60

	ABR/2010
	67
	77
	10
	41.992,00

	MAI/2010
	68
	77
	9
	34.615,44

	JUN/2010
	69
	77
	8
	30.769,28

	JUL/2010
	71
	77
	6
	23.076,96

	Total
	155.648,88

18.	 As condutas de cada servidor estão identificadas na conclusão do relatório do processo disciplinar (peça 4, p. 5-11) , assim resumidas:
18.1 Sr. Worney Amoedo Cardoso: 
a) autorizar, na qualidade de Coordenador Regional da Funasa/AM, a contratação da empresa JM Serviços Profissionais Construções e Comércio Ltda. por dispensa de licitação, em desacordo com inciso IV, do art. 24, da Lei 8.666/1993, ante a ausência de caracterização da situação de emergência, e sem acatar as recomendações do Parecer 32/PGF/PF/FUNASA/AM/2010 (peça 3, p. 12-27) , que opinava pela nulidade da contratação;
b) permitir a continuidade da prestação dos serviços com a empresa JM Serviços Profissionais Construções e Comércio Ltda., mesmo após o término do contrato; 
c) autorizar a contração de motoristas com exigência de habilitação categoria 'D' em número superior aos veículos da Funasa que exigiam a referida categoria; e
d) autorizar a realização de pagamentos indevidos à empresa JM Serviços Profissionais Construções e Comércio Ltda.
18.2 Sr.ª Tânia Regina Mesquita de Souza:
a) aprovar, na qualidade de Chefe da Divisão de Administração da Funasa/AM, o pedido de contratação e suas justificativas, originários do contrato emergencial, sem acatar as recomendações do Parecer 32/2010 (peça 3, p. 12-27) , que opinava pela nulidade da contratação;
b) aquiescer favoravelmente com a contração de motoristas com exigência de habilitação categoria 'D' em número superior aos veículos da Funasa que exigiam a referida categoria.
18.3 Sr.ª Edileusa Freire Ferreira
a) opinar, na qualidade de Chefe da Seção de Recursos Logísticos da Funasa/AM, favoravelmente à continuidade da contratação por dispensa de licitação, em desacordo com inciso IV, do art. 24, da Lei 8.666/1993, ante a ausência de caracterização da situação de emergência, e sem acatar as recomendações do Parecer 32/2010 (peça 3, p. 12-27) , que opinava pela nulidade da contratação;
b) instruir os processos de pagamento com reconhecimento de dívida, autorizando-os, ainda que sem cobertura contratual; e
c) opinar favoravelmente pela contração de motoristas com exigência de habilitação categoria 'D' em número superior aos veículos da Funasa que exigiam a referida categoria.
18.4 Sr.ª Célia Pacheco de Souza
a) certificar notas fiscais objeto do contrato com a empresa JM Serviços Profissionais Construções e Comércio Ltda., por serviços realizados em áreas fora de sua abrangência e para os quais haviam outros fiscais designados; e
b) negligenciar o acompanhamento e fiscalização dos serviços objeto do contrato com empresa JM Serviços Profissionais Construções e Comércio Ltda., uma vez que atestou a execução de serviços em quantidades superiores às de fato executadas e execução por motoristas com habilitação categoria 'B', conformes quadros do item 18, bem como atestou relatórios operacionais por serviços prestados em diversos municípios do estado do Amazonas, sem verificar a execução in loco. 
18.5 Sr. Euzébio Silva Costa
a) omitir-se, na qualidade de Chefe da Divisão de Administração da Funasa/AM, de averiguar a real situação do Contrato 2/2010, celebrado com a empresa JM Serviços Profissionais Construções e Comércio Ltda., quando assumiu a chefia da divisão.
19.	 Além dos servidores acima identificados, foi incluída a Sr.ª Zanilda Gama Benacom, CPF XXX.899.822-XX, ex-Chefe da Seção de Execução Orçamentária e Financeira da Funasa/AM, como responsável no Relatório de Tomada de Contas Especial (peça 7, p. 102) por deixar de cumprir com as obrigações previstas nos arts. 92 a 94 do Regimento Interno da Funasa (Portaria 1.776/2003) , quando deveria examinar e manifestar-se nos processos de pagamento.
20.	 A despeito das responsabilizações indicadas pela Funasa, tecemos as seguintes considerações:
a) 	Quanto ao Sr. Euzébio Silva Costa - 	A Funasa definiu sua conduta pela omissão, na qualidade de Chefe da Divisão de Administração da Funasa/AM, de averiguar a situação do Contrato 2/2010 ao assumir a chefia da divisão, entendendo que sua omissão contribuiu para os prejuízos apurados. Diferentemente da Funasa, entendemos que o Sr. Euzébio Silva Costa não tinha o dever jurídico de averiguar a regularidade dos contratos em andamento ao assumir a chefia da divisão, não se esperando dele tal conduta. Não é razoável exigir daqueles que assumem postos na administração pública, fazerem uma auditoria nos contratos e demais processos em andamento, para se certificar de sua regularidade desde o seu nascedouro. A presunção para os atos praticados por seus antecessores é de que sejam regulares. Conduta diversa seria exigida se este verificasse, no curso de sua atuação, qualquer irregularidade ou mesmo fosse omisso quando houvesse qualquer comunicação de irregularidade, o que não ocorreu, como o próprio afirmou em sua defesa, transcrita na peça 3, p. 147. Dessa forma, entendemos pela não responsabilização do Sr. Euzébio Silva Costa por irregularidades verificadas nesta TCE.
b) 	Quanto à Sr.ª Zanilda Gama Benacom - A Funasa entendeu que a servidora deixou de cumprir com as obrigações previstas nos arts. 92 a 94 do Regimento Interno da Funasa (Portaria 1.776/2003) , quando deveria examinar e manifestar-se nos processos de pagamento. Abaixo transcrevemos o que prevê tais artigos do Regimento:
Art. 92. À Seção de Execução Orçamentária e Financeira - SAEOF, compete:
I - executar as atividades relativas à execução orçamentária e financeira;
II - programar, consolidar e fornecer subsídios às atividades relacionadas à proposta orçamentária anual em articulação com as diversas áreas da Coordenação Regional;
III - executar e acompanhar as atividades de movimentação dos recursos orçamentários e financeiros;
IV - promover estudos de custos orçamentários e financeiros das ações desenvolvidas pela Coordenação Regional;
V - elaborar, mensalmente a programação financeira; e
VI - proceder análise e execução dos registros contábeis dos fatos da gestão orçamentária, financeira e patrimonial.
Art. 93. Ao Setor Orçamentário - SOORC, compete:
I - executar e acompanhar a programação e execução orçamentária; e
II - manter atualizado os registros orçamentários recebidos e os saldos dos empenhos emitidos.
Art. 94. Ao Setor Financeiro - SOFIN, compete:
I - executar as atividades de registro de conformidade contábil diária;
II - examinar e manifestar-se nos processos de pagamentos; e
III - executar as atividades relativas à programação e execução financeira
Art. 94. Ao Setor Financeiro - SOFIN, compete:
I - executar as atividades de registro de conformidade contábil diária;
II - examinar e manifestar-se nos processos de pagamentos; e
III - executar as atividades relativas à programação e execução financeira.
	As obrigações e condutas previstas nos citados artigos dizem respeito específico a aspectos financeiros e contábeis relacionados à execução financeira e orçamentária da despesa. Aos servidores que realizam os pagamentos, não cabem adotar as condutas esperadas do fiscal, a quem compete verificar se os serviços foram efetivamente prestados como especificado e se os valores correspondem aos contratados. A conduta esperada dos servidores que realizam os pagamentos é verificar se o documento de cobrança foi devidamente atestado, se há nota de empenho emitida e se o pagamento foi autorizado pelo ordenador de despesas. Portanto, ao examinar os dispositivos do citado regimento, verifica-se que nenhum dever jurídico era exigível da Sr.ª Zanilda Gama Benacom, cuja conduta diversa poderia contribuir para as irregularidades apuradas. Ademais, ressaltamos que a Sr.ª Zanilda Gama Benacom não fora citada nos relatórios de sindicância (peça 3, p. 28-62) , do processo disciplinar (peça 3, p. 115-150 e 4, p. 1-11) ou em qualquer outro documento do processo, surgindo apenas no Relatório de Tomada de Contas Especial onde nada foi relatado além do descrito nessa alínea. Dessa forma, entendemos pela não responsabilização da Sr.ª Zanilda Gama Benacom por irregularidades verificadas nesta TCE.
c)	 Quanto às Srs.ª Tânia Regina Mesquita de Souza e Edileusa Freire Ferreira - As condutas indicadas pela Funasa, embora graves e irregulares, não contribuíram diretamente para a configuração do dano e não foram condicionantes para tanto. Observa-se dano decorre do pagamento a maior por serviços não prestados (item 17, letra 'f') e por prejuízos decorrentes da alocação de motoristas contratados pela empresa JM Serviços Profissionais Construções e Comércio Ltda., com habilitação categoria 'B', quando deveria contratar categoria 'D'. Tais irregularidades dizem respeito à execução contratual e sua fiscalização, que, negligenciada, foi a causa primeira que possibilitou a configuração do dano ao erário. No caso concreto, a verificação de que a empresa estaria alocando ao contrato profissionais com habilitação categoria 'B' e, portanto, com salário menor, só seria possível de ser verificada através da análise minuciosa da GFIP ou da verificação dos contracheques dos funcionários, previsto na subcláusula quinta, da cláusula nona do contrato (peça 4, p. 82) . No tocante à verificação do quantitativo de motoristas efetivamente alocados aos locais de prestação dos serviços, também são tarefas afetas ao fiscal do contrato, a quem cabe inclusive fazer o acompanhamento diário, a fim de certificar-se da correta execução contratual. Em ambos os casos, as verificações necessárias, sejam documentais ou in loco, são condutas esperadas dos fiscais de contratos e não das esferas administrativas superiores, a quem compete a supervisão administrativa dos contratos e não da execução propriamente dita. Assim, entendemos que as condutas das Srs.ª Tânia Regina Mesquita de Souza e Edileusa Freire Ferreira apesar de graves e irregulares, não possuem nexo de causalidade direto com o dano apurado, não cabendo responsabilizá-las por danos ao erário. Não obstante, devem ser ouvidas em audiência.
d) 	Quanto ao Sr. Worney Amoedo Cardoso e Sr.ª Célia Pacheco de Souza - A Funasa apontou condutas que possuem nexo de causalidade direta com os danos apurados. A Sr.ª Célia Pacheco de Souza, ao atestar as notas fiscais em quantitativos superiores aos serviços executados, bem como admitir o pagamento de serviços à empresa, cujos motoristas foram contratados com habilitação categoria 'B', quando era previsto a categoria 'D', com piso salarial superior, atuou diretamente para possibilitar o pagamento indevido à empresa, com consequente dano ao erário. Por sua vez, o Sr. Worney Amoedo Cardoso, na qualidade de dirigente máximo da Coordenação Regional da Funasa/AM, autorizou a contratação indevida por dispensa de licitação da empresa JM Serviços Profissionais Construções e Comércio Ltda., admitindo exigência qualitativa desfavorável à Funasa, ao exigir motoristas com categoria 'D', bem como ordenou a realização de pagamentos indevidos à empresa. Portanto, devem responder solidariamente com a empresa, pela totalidade do dano apurado, devendo ainda serem ouvidos em audiência pelas irregularidades cometidas que não configuraram débitos. Importante considerar que a responsabilidade do Sr. Worney Amoedo Cardoso difere da dos demais agentes arrolados neste processo. Como dirigente máximo da unidade regional, anuiu conscientemente à irregularidade na contratação da empresa, quando havia parecer jurídico alertando-o para inúmeras falhas no processo e para sua nulidade, bem como no prosseguimento da execução contratual após ter sua vigência expirada. De outro lado, falhou em seu dever de fiscalização hierárquica, ao permitir a inclusão de exigência indevida de habilitação categoria 'D' e realização de pagamentos indevidos à empresa. Dessa forma, o Sr. Worney Amoedo Cardoso participou de todas as irregularidades que contribuíram para a configuração do dano ao erário, seja por ação ou omissão. 
21.	 Em relação à responsabilização da Sr.ª Célia Pacheco de Souza, como fiscal do contrato, vale reproduzir trecho da ementa do Acórdão 859/2009-TCU-Plenário, que trata da questão.
Acórdão 859/2006-TCU-Plenário
Trecho da Ementa: A negligência de fiscal da Administração na fiscalização de obra ou acompanhamento de contrato atrai para si a responsabilidade por eventuais danos que poderiam ter sido evitados, bem como às penas previstas nos arts. 57 e 58 da Lei nº 8.443/1992. 
22.	 Com relação ao débito relativo aos pagamentos à JM Serviços Profissionais Construções e Comércio Ltda. dos custos referentes a IRJP e CSSL (item 17, letra 'c') , consta que a empresa recolheu o valor de R$ 58.957,68 (peça 7, p. 103) , conforme registro de arrecadação de peça 6, p. 3, sanando a irregularidade.
23.	 Os débitos estão assim configurados, conforme cálculos apresentados nos itens 16 a 25 do Relatório de Tomada de Contas Especial (peça 7, p. 103-110) .
	Mês do dano
	Valor (R$) 
	Data do último pagamento para fins de atualização

	Fevereiro/2010
	19.508,34
	29/3/2010

	Março/2010
	28.374,38
	27/4/2010

	Abril/2010
	54.093,00
	16/7/2010

	Maio/2010
	67.046,40
	20/7/2010

	Junho/2010
	63.200,24
	10/11/2010

	Julho/2010
	55.507,92
	8/10/2010

	Agosto/2010
	46.769,44
	10/11/2010

	Setembro/2010
	25.107,84
	22/11/2010

	Total
	359.607,56
	
13.	Na mesma instrução de peça 9, entendeu-se necessária a realização de citações e audiências, nos seguintes termos:
a)	realizar a CITAÇÃO do Sr. Worney Amoedo Cardoso (CPF XXX.571.302-XX) , ex-Coordenador Regional da Funasa/AM, da Sr.ª Célia Pacheco de Sousa (CPF: XXX.952.142-XX) , ex-Chefe da Seção de Recursos Logísticos da Funasa/AM e da empresa JM Serviços Profissionais Construções e Comércio Ltda. (CNPJ 03.160.075/0001-28) , na pessoa de seu representante legal, com fundamento nos arts. 10, § 1º, e 12, incisos I e II, da Lei 8.443/1992 c/c o art. 202, incisos I e II, do RI/TCU, para que, solidariamente e no prazo de quinze dias, apresentem alegações de defesa e/ou recolham aos cofres da Fundação Nacional de Saúde a quantia abaixo indicada, atualizada monetariamente a partir das respectivas datas até o efetivo recolhimento, abatendo-se na oportunidade a quantia eventualmente ressarcida, na forma da legislação em vigor, em decorrência das irregularidades abaixo descritas:
	Irregularidade: realização de pagamentos indevidos à empresa JM Serviços Profissionais Construções e Comércio Ltda., em razão da constatação de recebimentos por quantitativos de serviços não executados, bem como pela alocação ao contrato de motoristas com habilitação para conduzirem veículos inferior à exigida e com custo salarial inferior ao contratado.
	Dispositivos violados: arts. 58, inciso III e 67 da Lei 8.666/1993, arts. 62 e 63 da Lei 4.320/1964, itens 6.1.13 e 6.1.15 da cláusula sexta, item 7.5 da cláusula sétima e cláusula décima do Contrato 2/2010, celebrado com a empresa JM Serviços Profissionais Construções e Comércio Ltda. 
	Quantificação do débito:
	VALOR ORIGINAL (R$) 
	DATA DA OCORRÊNCIA

	19.508,34
	29/3/2010

	28.374,38
	27/4/2010

	54.093,00
	16/7/2010

	67.046,40
	20/7/2010

	63.200,24
	10/11/2010

	55.507,92
	8/10/2010

	46.769,44
	10/11/2010

	25.107,84
	22/11/2010

Valor atualizado até 23/8/2018: R$ 582.945,89
	Cofre para recolhimento: Fundação Nacional de Saúde
	Conduta - Sr. Worney Amoedo Cardoso: a) autorizar a contratação indevida, por dispensa de licitação, da empresa JM Serviços Profissionais Construções e Comércio Ltda., b) permitir a exigência qualitativa desfavorável à Funasa, ao exigir para a totalidade dos motoristas, desnecessariamente a habilitação categoria 'D'; c) autorizar a prestação dos serviços com a empresa JM Serviços Profissionais Construções e Comércio Ltda., mesmo após o término do contrato; d) autorizar a realização de pagamentos indevidos à empresa JM Serviços Profissionais Construções e Comércio Ltda., em razão de quantitativos de serviços não executados e de alocação ao contrato de motoristas com custo salarial inferior ao contratado. 
	Conduta - Sr.ª Célia Pacheco de Sousa: liquidar irregularmente os serviços objeto do Contrato 02/2010, celebrado com a empresa JM Serviços Profissionais Construções e Comércio Ltda., em quantitativos inferiores aos realizados e com prepostos com custo salarial inferior ao contratado.
	Conduta - JM Serviços Profissionais Construções e Comércio Ltda.: receber irregularmente o valor de R$ 359.607,56, em razão de execução de serviços em quantitativos inferiores aos cobrados e de alocação ao Contrato 2/2010 de motoristas com custo salarial inferior ao contratado.
	Nexo de causalidade - Sr. Worney Amoedo Cardoso: a autorização para a contratação indevida, por dispensa de licitação, da empresa JM Serviços Profissionais Construções e Comércio Ltda., com permissão de exigência qualitativa desfavorável à Funasa, ao exigir para a totalidade dos motoristas, desnecessariamente a habilitação categoria 'D', bem como a autorização para a prestação dos serviços pela empresa JM Serviços Profissionais Construções e Comércio Ltda., mesmo após o término do contrato e a autorização para a realização de pagamentos indevidos à empresa JM Serviços Profissionais Construções e Comércio Ltda., em razão de quantitativos de serviços não executados e de alocação ao contrato de motoristas com custo salarial inferior ao contratado, causaram prejuízos à Funasa e consequente dano ao erário.
	Nexo de causalidade - Sr.ª Célia Pacheco de Sousa: a liquidação irregular dos serviços objeto do Contrato 02/2010, celebrado com a empresa JM Serviços Profissionais Construções e Comércio Ltda., em quantitativos inferiores aos realizados e com motoristas com custo salarial inferior ao contratado, propiciou a realização de pagamentos indevidos à empresa e consequente dano ao erário.
	Nexo de causalidade - JM Serviços Profissionais Construções e Comércio Ltda.: o recebimento irregular do valor de R$ 359.607,56, em razão de execução de serviços em quantitativos inferiores aos cobrados e de alocação ao Contrato 2/2010 de motoristas com custo salarial inferior ao contratado, causou prejuízos à Funasa e consequente dano ao erário.
b) 	realizar a AUDIÊNCIA do Sr. Worney Amoedo Cardoso (CPF XXX.571.302-XX) , ex-Coordenador Regional da Funasa/AM, da Sr.ª Tânia Regina Mesquita de Souza (CPF XXX.628.464-XX) , ex-Chefe da Divisão de administração da Funasa/AM e da Sr.ª Edileusa Freire Ferreira (CPF: XXX.610.732-XX) , ex-Chefe da Seção de Recursos Logísticos da Funasa/AM, com fundamento no art. 12, inciso III, da Lei 8.443/1992, para, no prazo de quinze dias, a contar do recebimento da presente comunicação, apresentarem RAZÕES DE JUSTIFICATIVA quanto às irregularidades detalhadas a seguir:
Sr. Worney Amoedo Cardoso:
	Irregularidades: 
	a) contratação irregular da empresa JM Serviços Profissionais Construções e Comércio Ltda., para prestação de serviços de motoristas (Contrato 2/2010) , amparada em dispensa de licitação (inciso IV, do art. 24, da Lei 8.666/1993) , não estando configurada situação de emergência e em desconsideração ao Parecer 32/PGF/PF/FUNASA/AM/2010, por meio do qual recomendou-se declarar nula a contratação;
	b) continuidade da prestação dos serviços objeto do Contrato 2/2010, mesmo após expirada sua vigência em agosto/2010, propiciando a realização de pagamentos pela prestação de serviços sem cobertura contratual; e
	c) contratação da totalidade dos postos de motoristas, objeto do Contrato 2/2010, com exigência de habilitação categoria 'D', quando a Funasa possuía apenas 5 veículos cujas característica, conforme art. 143 do Código de Trânsito Brasileiro (Lei 9.503/1997) , exigia tal categoria, sendo que para os demais veículos bastaria a categoria 'B'. 
	Condutas: a) contratar irregularmente os serviços objeto do Contrato 2/2010, por meio de dispensa de licitação, ignorando parecer da Procuradoria Federal junto à Funasa; b) autorizar a continuidade prestação dos serviços objeto do Contrato 2/2010, após expirada sua vigência; c) autorizar desnecessariamente a contratação da totalidade dos postos de motoristas, objeto do Contrato 2/2010, com exigência de habilitação categoria 'D', quando a Funasa possuía apenas 5 veículos cujas característica, conforme art. 143 do Código de Trânsito Brasileiro (Lei 9.503/1997) , exigia tal categoria, sendo que para os demais veículos bastaria a categoria 'B'. 
	Dispositivos violados: inciso III do art. 12, inciso IV do art. 24 e parágrafo único, do art. 60 da Lei 8.666/1993.
Sr.ª Tânia Regina Mesquita de Souza:
	Irregularidades: 
	a) contratação irregular da empresa JM Serviços Profissionais Construções e Comércio Ltda., para prestação de serviços de motoristas (Contrato 2/2010) , amparada em dispensa de licitação (inciso IV, do art. 24, da Lei 8.666/1993) , não estando configurada situação de emergência e em desconsideração ao Parecer 32/PGF/PF/FUNASA/AM/2010, por meio do qual recomendou-se declarar nula a contratação; e
	b) contratação da totalidade dos postos de motoristas, objeto do Contrato 2/2010, com exigência de habilitação categoria 'D', quando a Funasa possuía apenas 5 veículos cujas característica, conforme art. 143 do Código de Trânsito Brasileiro (Lei 9.503/1997) , exigia tal categoria, sendo que para os demais veículos bastaria a categoria 'B'. 
	Condutas: a) aprovar o pedido de contratação emergencial e suas justificativas, originários do Contrato 2/2010, sem acatar as recomendações do Parecer 32/PGF/PF/FUNASA/AM/2010, que opinava pela nulidade da contratação; b) aquiescer com a contratação desnecessária da totalidade dos postos de motoristas, objeto do Contrato 2/2010, com exigência de habilitação categoria 'D', quando a Funasa possuía apenas 5 veículos cujas característica, conforme art. 143 do Código de Trânsito Brasileiro (Lei 9.503/1997) , exigia tal categoria, sendo que para os demais veículos bastaria a categoria 'B'. 
	Dispositivos violados: inciso III do art. 12 e inciso IV do art. 24 da Lei 8.666/1993.
Sr.ª Edileusa Freire Ferreira:
	Irregularidades: 
	a) contratação irregular da empresa JM Serviços Profissionais Construções e Comércio Ltda., para prestação de serviços de motoristas (Contrato 2/2010) , amparada em dispensa de licitação (inciso IV, do art. 24, da Lei 8.666/1993) , não estando configurada situação de emergência e em desconsideração ao Parecer 32/PGF/PF/FUNASA/AM/2010, por meio do qual recomendou-se declarar nula a contratação;
	b) contratação da totalidade dos postos de motoristas, objeto do Contrato 2/2010, com exigência de habilitação categoria 'D', quando a Funasa possuía apenas 5 veículos cujas característica, conforme art. 143 do Código de Trânsito Brasileiro (Lei 9.503/1997) , exigia tal categoria, sendo que para os demais veículos bastaria a categoria 'B'; e
	c) realização de pagamentos à empresa JM Serviços Profissionais Construções e Comércio Ltda. sem cobertura contratual.
	Condutas: a) opinar favoravelmente ao pedido de contratação emergencial e suas justificativas, originários do Contrato 2/2010, sem acatar as recomendações do Parecer 32/PGF/PF/FUNASA/AM/2010, que opinava pela nulidade da contratação; b) opinar favoravelmente à contratação desnecessária da totalidade dos postos de motoristas, objeto do Contrato 2/2010, com exigência de habilitação categoria 'D', quando a Funasa possuía apenas 5 veículos cujas característica, conforme art. 143 do Código de Trânsito Brasileiro (Lei 9.503/1997) , exigia tal categoria, sendo que para os demais veículos bastaria a categoria 'B'; c) instruir processos de pagamento com reconhecimento de dívida, autorizando-os, ainda que sem cobertura contratual 
	Dispositivos violados: inciso III do art. 12, inciso IV do art. 24 e parágrafo único, do art. 60 da Lei 8.666/1993.
14.	Em cumprimento ao pronunciamento da unidade (peça 11) , foram promovidas as citações e audiências dos responsáveis, conforme quadro a seguir:
	Responsável
	Citação
	Recebimento
	Origem do endereço

	Worney Amoedo Cardoso
	Ofício 1398/2018 (peça 12) 
	 (Peça 22) 
	Base da Receita Federal (peça 71) 

	Célia Pacheco de Souza
	Ofício 1399/2018 (peça 16) 
	 (Peça 21) 
	Base da Receita Federal (peça 70, p. 1) 

	Tania Regina Mesquita de Souza
	Ofício 1401/2018 (peça 15) 
	 (Peça 23
	Base da Receita Federal (peça 70, p. 2) 

	Edileuda Freire Ferreira
	Ofício 1402/2018 (peça 14) 
	 (Peça 20) 
	Base da Receita Federal (peça 63) 

	J M Serviços Profissionais Construções e Comercio Ltda.
	Edital 76/2019 (peça 66) 
	 (Peça 67) 
	---

	Tentativas de citação sem sucesso

	J M Serviços Profissionais Construções e Comercio Ltda.
	Ofício 1400/2018 (peça 13) 
	Peça 24 ('Mudou-se') 
	Cadastro de Estabelecimentos Empregadores - CEE/MTE (peça 71) 

		Ofício 3028/2018 (peça 27) 
	Peça 37 ('Mudou-se') 
	Endereço do sócio administrador, Sr. Robério Castro de Oliveira (CPF: XXX.816.662-XX) , constante da Base de dados da Receita Federal (peça 26) .

		Ofício 3027/2018 (peça 28) 
	Peça 36 ('Recusado') 
	
		Ofício 3029/2018 (peça 29) 
	Peça 38 ('Recusado') 
	
		Ofício 3030/2018 (peça 30) 
	Peça 39 ('Recusado') 
	Base da Receita Federal (peça 64) 

15.	O Sr. Worney Amoedo Cardoso e as Sras. Célia Pacheco de Souza e Tania Regina Mesquita de Souza apresentaram defesa, constantes das peças 17, 18 e 31.
16.	Transcorrido o prazo regimental, a empresa J M Serviços Profissionais Construções e Comércio Ltda. e a Sra. Edileuda Freire Ferreira permaneceram silentes, não apresentando defesa. Operam-se, portanto, para esses responsáveis, os efeitos da revelia, dando-se prosseguimento ao processo, nos termos do art. 12, §3º, da Lei 8.443/1992.
EXAME TÉCNICO			 
J M Serviços Profissionais Construções e Comercio Ltda. e Sra. Edileuda Freire Ferreira - Revelia
17.	Preliminarmente, cumpre tecer breves considerações sobre a forma como são realizadas as comunicações processuais no TCU. A esse respeito, destacam-se o art. 179, do Regimento Interno do TCU (Resolução 155, de 4/12/2002) e os arts. 3º e 4º, inciso III, § 1º, da Resolução TCU 170, de 30 de junho de 2004, in verbis:
Resolução 155/2002 (Regimento Interno) :
Art. 179. A citação, a audiência ou a notificação, bem como a comunicação de diligência, far se-ão:
I - mediante ciência da parte, efetivada por servidor designado, por meio eletrônico, fac-símile, telegrama ou qualquer outra forma, desde que fique confirmada inequivocamente a entrega da comunicação ao destinatário;
II - mediante carta registrada, com aviso de recebimento que comprove a entrega no endereço do destinatário;
III - por edital publicado no Diário Oficial da União, quando o seu destinatário não for localizado
 (...) 
Resolução TCU 170/2004:
Art. 3º As comunicações serão encaminhadas aos seus destinatários por meio de:
I - correio eletrônico, fac-símile ou telegrama;
II - servidor designado;
III - carta registrada, com aviso de recebimento;
IV - edital publicado no Diário Oficial da União, quando o seu destinatário não for localizado, nas hipóteses em que seja necessário o exercício de defesa'.
 (...) 
Art. 4º. Consideram-se entregues as comunicações:
I - efetivadas conforme disposto nos incisos I e II do artigo anterior, mediante confirmação da ciência do destinatário;
II - realizadas na forma prevista no inciso III do artigo anterior, com o retorno do aviso de recebimento, entregue comprovadamente no endereço do destinatário;
III - na data de publicação do edital no Diário Oficial da União, quando realizadas na forma prevista no inciso IV do artigo anterior.
§ 1º O endereço do destinatário deverá ser previamente confirmado mediante consulta aos sistemas disponíveis ao Tribunal ou a outros meios de informação, a qual deverá ser juntada ao respectivo processo.
18.	Portanto, a validade da citação via postal não depende de que o aviso de recebimento seja assinado pelo próprio destinatário da comunicação, o que dispensa, no caso em tela, a entrega do AR em 'mãos próprias'. A exigência da norma é no sentido de o Tribunal verificar se a correspondência foi entregue no endereço correto, residindo aqui a necessidade de certeza inequívoca. 
19.	Não é outra a orientação da jurisprudência do TCU, conforme se verifica nos julgados a seguir transcritos:
São válidas as comunicações processuais entregues, mediante carta registrada, no endereço correto do responsável, não havendo necessidade de que o recebimento seja feito por ele próprio (Acórdão 3648/2013-TCU-Segunda Câmara, Relator Ministro José Jorge) ;
É prescindível a entrega pessoal das comunicações pelo TCU, razão pela qual não há necessidade de que o aviso de recebimento seja assinado pelo próprio destinatário. Entregando se a correspondência no endereço correto do destinatário, presume-se o recebimento da citação. (Acórdão 1019/2008-TCU-Plenário, Relator Ministro Benjamin Zymler) ;
As comunicações do TCU, inclusive as citações, deverão ser realizadas mediante Aviso de Recebimento - AR, via Empresa Brasileira de Correios e Telégrafos, bastando para sua validade que se demonstre que a correspondência foi entregue no endereço correto. (Acórdão 1526/2007-TCU-Plenário, Relator Ministro Aroldo Cedraz) .
20.	A validade do critério de comunicação processual do TCU foi referendada pelo Supremo Tribunal Federal, nos termos do julgamento do MS-AgR 25.816/DF, por meio do qual se afirmou a desnecessidade da ciência pessoal do interessado, entendendo-se suficiente a comprovação da entrega do 'AR' no endereço do destinatário:
EMENTA: AGRAVO REGIMENTAL. MANDADO DE SEGURANÇA. DESNECESSIDADE DE INTIMAÇÃO PESSOAL DAS DECISÕES DO TRIBUNAL DE CONTAS DA UNIÃO. ART. 179 DO REGIMENTO INTERNO DO TCU. INTIMAÇÃO DO ATO IMPUGNADO POR CARTA REGISTRADA, INICIADO O PRAZO DO ART. 18 DA LEI nº 1.533/51 DA DATA CONSTANTE DO AVISO DE RECEBIMENTO. DECADÊNCIA RECONHECIDA. AGRAVO IMPROVIDO.
O envio de carta registrada com aviso de recebimento está expressamente enumerado entre os meios de comunicação de que dispõe o Tribunal de Contas da União para proceder às suas intimações.
O inciso II do art. 179 do Regimento Interno do TCU é claro ao exigir apenas a comprovação da entrega no endereço do destinatário, bastando o aviso de recebimento simples.
21.	No caso em apreço as citações são válidas. Quanto à empresa J M Serviços Profissionais Construções e Comercio Ltda., sua citação por edital, foi precedida de tentativas de citá-la nos endereços constantes da base da Receita Federal, do Cadastro de Estabelecimentos Empregadores - CEE/MTE e no endereço de seu sócio administrador, conforme registrado no item 14. Com relação à Sra. Edileuda Freire Ferreira, sua notificação foi endereçada e efetivamente recebida em seu endereço oficial constante da base de dados da Receita Federal (peças 14, 20 e 63) , conforme também indicado no quadro do item 14.
22.	Quanto ao mérito, nos processos do TCU, a revelia não conduz à presunção de que seriam verdadeiras todas as imputações levantadas contra os responsáveis, diferentemente do que ocorre no processo civil, em que a revelia do réu opera a presunção da verdade dos fatos narrados pelo autor. Dessa forma, a avaliação da responsabilidade dos agentes não pode prescindir da prova existente no processo ou para ele carreada. 
23.	Ao não apresentar suas defesas, os responsáveis deixaram de produzir prova quanto à regularidade da aplicação dos recursos do convênio, em afronta às normas que impõem aos jurisdicionados a obrigação legal de, sempre que demandados pelos órgãos de controle, apresentarem os documentos que demonstrem a correta utilização das verbas públicas, a exemplo do contido no art. 93 do Decreto-Lei 200/67: 'Quem quer que utilize dinheiros públicos terá de justificar seu bom e regular emprego na conformidade das leis, regulamentos e normas emanadas das autoridades administrativas competentes.' 
24.	Considerando o princípio da verdade real que rege a atuação desta Corte, ainda que as alegações de defesa não tenham sido apresentadas pelo responsável, a revelia não afasta a obrigatoriedade da análise dos elementos probatórios disponíveis nos autos, conforme reiterados acórdãos do Tribunal (Acórdão 163/2015-TCU-Segunda Câmara, Rel. Min. Subst. André de Carvalho; 2.685/2015 - 2ª Câmara, Rel. Min. Raimundo Carreiro; 2.801/2015 - 1ª Câmara, Rel. Min. Walton Alencar Rodrigues; 4.340/2015 - 1ª Câmara, Rel. Min. Subst. Weder de Oliveira e 5.537/2015 - 1ª Câmara, Rel. Min. Subst. Weder de Oliveira) . Assim, procurou-se buscar, em manifestações do responsável na fase interna desta Tomada de Contas Especial, se havia argumentos que pudessem ser aproveitados em seu favor.	
25.	Reexaminando os autos, verifica-se que, os responsáveis foram notificados na fase interna (peça 6, p. 164 e 197 e peça 7, p. 49-50) , mas permaneceram silentes, conforme registrado no item 29 do Relatório de TCE (peça 7, p. 115) . Assim, não encontramos nenhum outro argumento nos autos que possa vir a ser analisado e posteriormente utilizado para afastar as irregularidades apontadas. 
26.	Vale ressaltar que a pretensão punitiva do TCU, conforme Acórdão 1441/2016-TCU-Plenário, que uniformizou a jurisprudência acerca dessa questão, subordina-se ao prazo geral de prescrição indicado no art. 205 do Código Civil, que é de 10 anos, contado da data de ocorrência da irregularidade sancionada, nos termos do art. 189 do Código Civil, sendo este prazo interrompido pelo ato que ordenar a citação, a audiência ou a oitiva do responsável. No caso em exame, os pagamentos indevidos foram realizados entre 29/3 e 22/11/2010, conforme consta das citações. Tendo sido o ato de ordenação da citação assinado em 28/8/2018 (peça 11) , não houve o decurso de prazo superior a 10 anos. Portanto, não ocorreu a prescrição da pretensão punitiva.
27.	Em se tratando de processo em que as partes interessadas não se manifestaram acerca das irregularidades imputadas, não há elementos para que se possa efetivamente aferir e reconhecer a ocorrência de boa-fé na conduta dos responsáveis ou de quaisquer outros excludentes de culpabilidade, podendo o Tribunal, desde logo, proferir o julgamento de mérito pela irregularidade das contas, nos termos dos §§ 2º e 6º do art. 202 do Regimento Interno do TCU. (Acórdão 133/2015-TCU-Primeira Câmara, Rel. Min. Bruno Dantas; 2.455/2015 - 1ª Câmara, Rel. Min. Bruno Dantas; 3.604/2015 - 1ª Câmara, Rel. Min. Bruno Dantas; 5.070/2015 - 2ª Câmara, Rel. Min. Subst. André de Carvalho e 2.424/2015 - Plenário, Rel. Min. Benjamin Zymler) .
28.	Dessa forma, a empresa J M Serviços Profissionais Construções e Comercio Ltda. e a Sra. Edileuda Freire Ferreira devem ser considerados revéis, nos termos do art. 12, §3º, da Lei 8.443/1992.
29.	Passamos a analisar as alegações de defesa e razões de justificativas apresentadas pelos demais responsáveis.
Sr. Worney Amoedo Cardoso - Alegações de defesa (peça 31) 
30.	Argumentos: relata o responsável que a Funasa/AM experimentou invasões indígenas em anos anteriores, havendo situações de conflitos em 2009, ocasião em que os servidores da Funasa foram expulsos de suas salas pelos indígenas. Tais incidentes teriam ocasionado problemas de ordem psicológicas nos servidores da Fundação, além de prejuízos patrimoniais.
31.	Informa que os serviços prestados pelos motoristas eram vitais para os 7 Distritos Sanitários Especiais Indígenas - DSEI, que juntos somavam 120.000 indígenas. Sustenta que jamais quis desconsiderar a opinião do procurador, mas considera que não havia outra saída para 'poder acalmar os ânimos dos indígenas e salvar a instituição da invasão'. Acrescenta que muitas vezes o coordenador regional tem que tomar decisões pelo bom senso, de acordo com a causa existente no momento, não deixando que fatos desastrosos ocorram.
32.	Informa a existência de disputa judicial entre a empresa J M Serviços Profissionais Construções e Comercio Ltda. e a Funasa, vencida pela empresa, que a torna credora e não devedora da Funasa, devendo-se fazer um 'encontro de contas'.
33.	Reclama que trabalhava a descoberto, ante a ausência de vigilância e fiscalização da Auditoria Interna da Funasa, sediada em Brasília, asseverando que o coordenador regional não pode ser ao mesmo tempo coordenador e auditor da instituição. Acrescenta que não cometeu irregularidade alguma, não desviou sua conduta, nem violou dispositivo legal.
34.	Cita trechos do Acórdão 2098/2007-TCU-Primeira Câmara, da relatoria do Min. Augusto Nardes, que trata da relativização da responsabilidade de dirigentes máximos por atos praticados com base em delegação de competência.
35.	Sustenta, ao fim, que haveria prescrição dos atos praticados, fundamentado nos arts. 142 e 152 da Lei 8.112/1990, razão pela qual requer a extinção do processo, com base nessa preliminar.
36.	Análise: a preliminar de prescrição não se sustenta. Os artigos citados da Lei 8.112/1990 dizem respeito à prescrição das ações disciplinares previstas no capítulo V da citada norma, não tratadas nesta tomada de contas especial, cuja prescrição é regulada pelo art. 205 do Código Civil, como evidenciado no Acórdão 1441/2016-TCU-Plenário.
37.	Ressalte-se, inicialmente, que o responsável não atacou frontalmente as irregularidades a ele atribuídas, ancorando sua defesa em questões acessórias. 
38.	Observe-se que o responsável afirma não ter desconsiderado a opinião jurídica, manifestada contrariamente à dispensa de licitação. Não obstante, não há qualquer justificativa do responsável ou dos setores envolvidos na contratação sobre as razões para o não acatamento do parecer jurídico. Dessa forma, o responsável atraiu para si a responsabilidade pela contratação, que ao fim se mostrou irregular.
39.	Vale citar trecho do Parecer 626/2018 da Advocacia Geral da União (peça 45, p. 10) , que assim se manifestou acerca da conduta do Sr. Worney:
56. Ademais, mesmo após o recebimento de parecer jurídico da Procuradoria Federal da Funasa, que evidenciou a nulidade da dispensa de licitação e do Contrato nº 02/2010/CORE/AM, o servidor autorizou o prosseguimento do processo (fls. 365) , com arrimo apenas no despacho da lavra da servidora Edileuda Freire Ferreira, também indiciada no presente processo administrativo, sem ao menos justificar sua decisão. 
57. No que diz respeito à falta de motivação da decisão do servidor indiciado, a CPAD trouxe em seu relatório final a seguinte lição de Oswaldo Aranha Bandeira de Mello acerca da responsabilidade do parecerista, que novamente se destaca: 
'O parecer é facultativo quando fica a critério da Administração solicitá-lo ou não, além de não ser vinculante para quem o solicitou. Se foi indicado como fundamento da decisão, passará a integrá-la, por corresponder à própria motivação do ato. O parecer é obrigatório quando a lei o exige como pressuposto para a prática final do ato. A obrigatoriedade diz respeito à solicitação do parecer (o que não lhe imprime caráter vinculante) . Por exemplo, uma lei que exija parecer jurídico sobre todos os recursos encaminhados ao Chefe do Executivo; embora haja obrigatoriedade de ser emitido o parecer sob pena de ilegalidade do ato final, ele não perde seu caráter opinativo. Mas a autoridade que não o acolhe deverá motivar a sua decisão.'
58. Nesta esteira, a determinação pelo indiciado de que se prosseguisse com o processo se deu sem nenhuma motivação para o ato, a despeito de contrariar o parecer jurídico da Procuradoria Federal, que apontava diversas providências a serem tomadas.
40.	Note-se que não há nesta TCE nenhum questionamento quanto à conveniência e oportunidade da contratação de motoristas para atendimento às demandas dos Distritos Sanitários Especiais Indígenas localizados no Amazonas. O que se discute é a forma como tais serviços foram indevidamente contratados por dispensa de licitação, como foram especificados, como foram fiscalizados e como foram executados, resultando em dano ao erário.
41.	Nesse sentido, os incidentes envolvendo os indígenas não seriam causa para se dispensar a licitação e, muito menos, para contratar motoristas com exigências de habilitação com categoria 'D', muito acima das reais necessidades da Funasa/AM, ou mesmo para proceder a uma fiscalização irregular, admitindo-se pagamentos indevidos. 
42.	O que se viu efetivamente foi a má gestão dos recursos públicos, desde a preparação do termo de referência, seguido de contratação irregular, passando pela precária fiscalização e realização de pagamentos indevidos, envolvendo múltiplos agentes da Funasa/AM.
43.	Sobre a existência de disputa judicial envolvendo a empresa J M Serviços Profissionais Construções e Comercio Ltda. e a Funasa, vale esclarecer que qualquer repercussão de eventual decisão judicial não obsta a atuação do Tribunal de Contas da União no andamento, análise e julgamento desta tomada de contas especial, haja vista a independência das instâncias administrativa, civil e penal e a competência própria do TCU, estabelecida pela Constituição Federal e por sua Lei Orgânica (Lei nº 8.443/1992) , para o julgamento das contas daqueles que derem causa a perda, extravio ou outra irregularidade de que resulte dano ao erário. Ademais, a empresa teve oportunidade de comparecer aos autos e se defender, tendo optado pelo silencio e revelia.
44.	Quando à suposta ausência de vigilância e fiscalização por parte da Auditoria Interna da Funasa, cabe esclarecer que a obrigação primária por bem fiscalizar os contratos celebrados pela unidade gestora, da qual era seu Coordenador, era da própria Funasa/AM, como previsto no art. 67, da Lei 8.666/1993, e não da Auditoria Interna do órgão central. 
45.	À época dos fatos tratados nesta TCE, vigorava o Decreto 4.727/2003, que aprovou o estatuto da Funasa, e que assim tratava de sua Auditoria Interna:
Art. 8º À Auditoria Interna compete:
I - acompanhar e fiscalizar a gestão das políticas públicas, bem como a execução dos programas de governo a cargo da FUNASA;
II - verificar a legalidade e avaliar os resultados da gestão orçamentária, financeira e patrimonial da FUNASA;
III - planejar, executar e acompanhar os trabalhos de auditorias preventivas e corretivas nos órgãos e unidades descentralizadas da FUNASA, inclusive nos entes responsáveis pela movimentação de recursos transferidos mediante convênio, acordo, ajuste ou instrumentos similares;
IV - acompanhar e apoiar os órgãos de controle interno e externo em sua missão institucional; e
V - promover a instauração de sindicâncias, processos administrativos disciplinares e tomadas de contas especiais.
46.	Dessa forma, não socorre o responsável alegar ausência de fiscalização por parte da Auditoria Interna da Funasa, uma vez que não era atribuição daquele órgão fiscalizar a execução dos contratos celebrados e executados pela Funasa/AM.
47.	Com relação à referência ao Acórdão 2098/2007-TCU-Primeira Câmara, seu julgamento não guarda correlação com os fatos e as circunstâncias apontadas nesta TCE, onde não houve delegação de competência, tendo o responsável agido em nome próprio com base na função exercida. Reforça-se que o responsável autorizou a contratação indevida por dispensa de licitação, a despeito do alerta manifestado no parecer jurídico, permitiu a exigência qualitativa desfavorável à Funasa, ao exigir para a totalidade dos motoristas, desnecessariamente a habilitação categoria 'D', autorizou a continuidade da prestação dos serviços para além do prazo contratual e, por fim, autorizou a realização de pagamentos indevidos à contratada, tendo praticado atos em todas essas fases.
48.	Conclusão: procedida a análise dos argumentos apresentados, constata-se que o responsável não abordou frontalmente as irregularidades apresentadas em sua citação e audiência, optando por argumentos acessórios, que não foram suficientes para elidir as irregularidades, devendo-se rejeitar suas alegações de defesa e razões de justificativas.
Sra. Tânia Regina Mesquita de Souza - Razões de justificativa (peça 17) 
49.	Argumentos: registra a responsável que a contratação de motorista se fazia necessária pois a Funasa/AM estava desguarnecida desse serviço, já que os motoristas oficiais do órgão não eram suficientes para a demanda existente.
50.	Informa que um processo na modalidade pregão para a contratação de motoristas estava em curso, mas que ficou suspenso e não chegou ao seu fim em razão de invasões indígenas havidas na sede da Funasa/AM, que eram rotineiras. Alerta que a referida informação foi prestada pelo Sr. Worney Amoedo, conforme consta de seu interrogatório na sindicância realizada (peça 17, p. 7) .
51.	Salienta que ao final da invasão indígena, a sede da Funasa/AM estava depredada, saqueada e sem condições de funcionar regularmente. Nesse cenário, informa que a Funasa/AM recorria frequentemente a contratações por dispensa de licitação, a fim de manter a continuidade de serviços essenciais.
52.	Destaca que ao tomar conhecimento do Parecer 32/PGF/PF/FUNASA/AM/2010 (peça 3, p. 12-27) , submeteu o processo de contratação à análise do Setor de Logística - SALOG. 
53.	Informa que o SALOG havia minutado um despacho contrariando as recomendações do parecer jurídico, o qual não foi assinado pela responsável por dele discordar. Diante de sua recusa em assiná-lo, a própria chefe do SALOG, Sra. Edileuda Freire Ferreira, assinou o referido despacho e deu prosseguimento à contratação dos serviços à sua revelia, apesar do parecer jurídico desfavorável.
54.	Juntou à defesa o termo de depoimento da Sra. Edileuda Freire Ferreira (peça 17, p. 11) , em que esta informa ter assinado o despacho, ante a recusa da responsável.
55.	Acrescenta que a tramitação do processo de contratação se deu seu entre o coordenador da Funasa/AM e o SALOG, sem a participação da Divisão de Administração, conforme consta do depoimento da Sra. Célia Pacheco (peça 17, p. 13) .
56.	Destaca que a justificativa da contratação, termo de referência, cotação de preços, definição dos quantitativos de motoristas e despachos contrariando o parecer jurídico foram feitos por servidores do SALOG, não havendo sua participação.
57.	Informa que ao tomar conhecimento das irregularidades envolvidas na contratação, discutiu o assunto diversas vezes com o Coordenador da Funasa/AM. Por não concordar com a forma de gestão realizada pelo coordenador, pediu sua exoneração da função de Chefe da Divisão de administração, uma vez que a situação ficou insustentável.
58.	Por fim, sustenta que não restou provado na sindicância e nesta TCE qualquer benefício auferido pela responsável, requerendo a improcedência das acusações que sobre ela pesam no processo.
59.	Análise: os argumentos apresentados pela responsável demonstram que não houve sua participação efetiva na contratação irregular dos serviços de motoristas por dispensa de licitação.
60.	As condutas a ela atribuídas, de aprovar o pedido de contratação sem acatar as recomendações do parecer jurídico e concordar com os quantitativos de motoristas contratados com categoria 'D', não restaram comprovadas, como atestam as informações constantes dos termos de interrogatórios do Sr. Worney Amoedo Cardoso e das Sras. Edileuda Freire Ferreira e Célia Pacheco de Souza. 
61.	Vale ressaltar os termos do depoimento da Sra. Edileuda Freire Ferreira, que afirma categoricamente ter a responsável recusado dar seguimento à contratação, uma vez que contrariava as recomendações do órgão jurídico.
62.	De igual forma, a Sra. Célia Pacheco de Souza, Chefe do SALOG à época, também confirma que o processo de contratação tramitou entre o coordenador e o SALOG, sem a participação da Divisão de Administração, dirigida pela Sra. Tânia Regina Mesquita de Souza.
63.	Conclusão: procedida a análise dos argumentos apresentados pela responsável, resta evidente não ter praticado qualquer das condutas a ela atribuídas, devendo-se acatar suas razões de justificativas.
Sra. Célia Pacheco de Souza - Alegações de defesa (peça 18) 
64.	Argumentos: alega que sempre atuou de forma íntegra, não pactuando com qualquer ilícito, observando sempre o código de ética do servidor público.
65.	Informa que a comunidade indígena assistida pela Funasa/AM possui contingente expressivo, com elevada quantidade de atendimentos urgentes, em localidades de difícil acesso, o que demanda decisões para salvaguardar a cidadania e a preservação da vida, evitando-se qualquer omissão das autoridades e do poder público.
66.	A fim de evitar omissões de socorro aos indígenas assistidos, informa que foram muitos os gestores e chefias da Funasa/AM que utilizaram práticas pouco convencionais e, em alguns casos, 'atropelando' normas e procedimentos legais, em função da exiguidade de tempo para a tomada de decisões, objetivando operacionalizar a ajuda à população indígena.
67.	Alega que não obteve qualquer benesse financeira ou favorecimento pessoal enquanto fiscal dos serviços contratados, não tendo nenhum vínculo com a empresa prestadora dos serviços e seus sócios.
68.	Informa que a contratação emergencial decorreu da determinação proferida pelo Tribunal, por meio do Acórdão 823/2004-TCU-Plenário, para que os serviços e aquisições antes inseridas no objeto de convênios celebrados com ONG's fossem contratados pela Funasa.
69.	Afirma ter sofrido pressões internas para que os serviços fossem contratados com a máxima urgência e, diante do acúmulo de funções, o cometimento de erros seriam inevitáveis.
70.	Relata que os Distritos Sanitários Especiais Indígenas - DSEI, possuem grande responsabilidade técnica e administrativa, com elevada demanda por processos licitatórios, onde todos trabalhavam sob pressão, afirmando:
Durante todo o período em que a assistência às populações indígenas foi missão institucional da FUNASA, todo mundo trabalhava sob muita pressão, as aquisições/contratações tinham que ser providenciadas 'pra ontem', tudo às pressas, tudo às 'carreiras'. Dessa forma, em algumas situações, acabava-se atropelando o processo, não por irresponsabilidade, não por maldade, não de propósito, mas sim pela força das circunstâncias, pelas cobranças exercidas pela Presidência da Funasa e pelos próprios indígenas.
71.	Informa que assumiu a fiscalização do contrato de prestação de serviços de motoristas e de outros por determinação de sua chefia. Tanto a responsável como outros servidores que assumiram fiscalizações não possuíam qualquer preparo para desempenharem essa função, não tendo sido treinados para fiscalizarem os contratos com eficácia.
72.	Registra que alguns equívocos foram cometidos em razão da falta de recursos humanos, o que era contornado com a utilização de funcionários terceirizados na formalização e instrução de processos licitatórios.
73.	Ressalta que em função da impossibilidade de os funcionários terceirizados assinarem os documentos oficiais, a responsável ou outro servidor da Funasa/AM tinha que tudo conferir e assinar, o que representava carga excessiva de trabalho para a pouca quantidade de servidores existentes, tendo assim arrematado:
Na verdade, todo mundo acaba respondendo futuramente por atos que não foram cometidos com leviandade. Mas é público e notório que na assistência indígena foi e sempre será assim: se o servidor cumpre seu dever, mas comete algum erro - sim, porque somos todos seres humanos e temos nossas falhas, então ele é punido; se não cumpre, responde da mesma forma por omissão, assim é e sempre será para aqueles que trabalham nessa área.
74.	Por fim, comenta acerca da necessidade da existência de dolo para a configuração de improbidade administrativa, apresentando a doutrina e alguns julgados a respeito do tema, esperando que se julgue improcedente os fatos a ela atribuídos.
75.	Análise: apesar dos argumentos trazidos pela responsável, a maioria deles dando conta das dificuldades encontradas para o desempenho de suas funções, o fato é que não possuem o condão de justificar as condutas praticadas.
76.	Caberia à responsável tão somente cumprir à risca as normas afetas à contratação de serviços e fiscalização de contratos, posicionando-se sempre alinhada com a lei, a despeito de pressões ou excesso de atribuições. A Funasa/AM possuía um Coordenador responsável pela unidade, a quem cabia a responsabilidade última pelo curso dado às situações de urgência existentes, responsabilizando-se pela conveniência e oportunidade em decidir dessa ou daquela maneira.
77.	Optou a responsável por atuar de forma contrária ao exigido, atraindo para si, juntamente com Coordenador Regional da Funasa/AM, as responsabilidades pelas condutas praticadas de forma irregular e que resultaram em dano ao erário.
78.	Vale reproduzir trechos do Parecer 626/2018 da Advocacia Geral da União (peça 45, p. 19-20) , que assim se manifestou acerca da conduta da Sra. Célia Pacheco de Souza:
112. A análise dos autos não deixa dúvidas quanto a situação pela qual passava a CORE-AM. Entretanto, isso, por si só, não autoriza que se prossiga em uma contratação emergencial inquinada de nulidade. O processo licitatório não atendeu aos requisitos expressos na lei de licitações, não tendo sido instruído de forma apta a caracterizar situação emergencial a permitir a contratação por dispensa de licitação. Com efeito, no presente caso, ainda que o quadro fático demandasse uma contratação emergencial, esta não poderia ser feita sem a mínima observância dos preceitos legais.
 (...) 
115. Não há dúvidas que a servidora infringiu preceitos legais e demonstrou total falta de zelo e compromisso com a função pública que exercia, fechando os olhos para as irregularidades existentes, sem levá-las ao conhecimento superior tais ocorrências, nem mesmo se manifestando contrariamente a elas. Ao revés, certificou notas fiscais não somente da área de sua competência, como também de outros Distritos, sem realizar o devido acompanhamento para aferir se os serviços haviam, de fato, sido prestados a contento. 
116. Outrossim, as alegações de falta de servidores e excesso de pressão no trabalho até poderiam ser levadas em maior consideração não fosse o fato de a servidora, ao tomar ciência do Parecer nº 032/PGF/PR/FUNASA /AM/2010, que apontava diversos vícios no procedimento licitatório, ter agido contrariamente ao mesmo.
79.	Acerca da necessidade de configuração de dolo para caracterização de improbidade administrativa, ressalte-se que a presente tomada de contas especial, que trata de irregularidades verificadas na execução do Contrato 2/2010/CORE-AM e cujo andamento e julgamento obedecem ao rito da Lei 8.443/1992, tem natureza distinta da ação de improbidade administrativa, regulada pela Lei 8.429/1992 e processada no âmbito do Poder Judiciário.
80.	A responsabilidade dos jurisdicionados perante esta Corte de Contas é de natureza subjetiva, e fica caracterizada mediante a presença de simples culpa, em sentido estrito (Acórdão 1512/2015-TCU-Plenário, Rel. Min. Bruno Dantas) , não sendo necessário que se comprove conduta dolosa.
81.	Conclusão: os argumentos apresentados pela responsável não foram suficientes para elidir as irregularidades apontadas, devendo-se rejeitar suas alegações de defesa.
CONCLUSÃO
82.	Em face da análise promovida no exame técnico, concluiu-se pela rejeição das alegações de defesa e razões de justificativas apresentadas pelo Sr. Worney Amoedo Cardoso e pela Sra. Célia Pacheco de Sousa, constatando-se que suas condutas causaram danos ao erário, em razão da realização de pagamentos indevidos à empresa JM Serviços Profissionais Construções e Comércio Ltda. por serviços não executados, bem como pela alocação ao contrato de motoristas com habilitação para conduzirem veículos inferior à exigida e com custo salarial inferior ao contratado. Dessa forma, suas contas devem ser julgadas irregulares, condenando-os em débito, aplicando-lhes, ainda, a multa prevista no art. 57 da Lei 8.443/1992, com aplicação individual da multa prevista no art. 58, II, da Lei 8.443/1992 ao Sr. Worney Amoedo Cardoso, ante o não acolhimento de suas razões de justificativas.
83.	Com efeito, em função da revelia da empresa JM Serviços Profissionais Construções e Comércio Ltda. e da Sra. Edileusa Freire Ferreira, não foi possível sanear as irregularidades a elas atribuídas, tampouco elidir o débito imputado à empresa. Ademais, inexistem nos autos elementos que demonstrem a boa-fé das responsáveis ou a ocorrência de outros excludentes de ilicitude, punibilidade ou culpabilidade. Desse modo, suas contas devem, desde logo, ser julgadas irregulares, nos termos do art. 202, § 6º, do Regimento Interno do TCU, procedendo-se à condenação em débito da empresa, aplicando-lhe, ainda, a multa prevista no art. 57 da Lei 8.443/1992 e à Sra. Edileuda Freire Ferreira a multa prevista no art. 58, II, da Lei 8.443/1992.
84.	Quanto à Sra. Tânia Regina Mesquita de Souza, em razão do acatamento de suas razões de justificativas, devem suas contas ser julgadas regulares.
85.	Conforme registrado no item 26, não ocorreu a prescrição da pretensão punitiva.
86.	Informa-se por oportuno, que o Ministério da Saúde promoveu, em 28/8/2018, a demissão dos quadros da Funasa das Sras. Célia Pacheco de Souza e Edileuda Freire Ferreira, bem como a destituição do cargo em comissão do Sr. Worney Amoedo Cardoso e o arquivamento dos autos em relação à Sra. Tânia Regina Mesquita de Souza (peça 48) .
87.	Propõe-se, por ocasião do julgamento de mérito, que na dosimetria das multas a serem aplicadas, seja considerada a penalidade de demissão já aplicadas pelo Ministério da Saúde aos responsáveis.
88.	Informa-se que os recursos utilizados no Contrato nº 02/2010/CORE-AM tiveram como fonte a gestão 36211 - Fundação Nacional de Saúde (peça 6, p. 17) , devendo o débito ser recolhido aos cofres da Fundação Nacional de Saúde.
PROPOSTA DE ENCAMINHAMENTO
89.	Diante do exposto, submetem-se os autos à consideração superior, propondo-se a adoção das seguintes medidas:
a)	considerar revéis a Sra. Edileusa Freire Ferreira (CPF: XXX.610.732-XX) , ex-Chefe da Seção de Recursos Logísticos da Funasa/AM e a empresa JM Serviços Profissionais Construções e Comércio Ltda. (CNPJ 03.160.075/0001-28) , com fundamento no § 3º, art. 12, Lei 8.443, de 16 de julho de 1992;
b) 	acatar as razões de justificativas apresentadas pela Sra. Tânia Regina Mesquita de Souza (CPF XXX.628.464-XX) , ex-Chefe da Divisão de administração da Funasa/AM;
c)	excluir da relação processual o Sr. Euzébio Silva Costa (CPF XXX.602.242-XX) , ex-Chefe da Divisão de Administração da Funasa/AM e a Sra. Zanilda Gama Benacon (CPF: XXX.899.822-XX) , ex-Chefe da Seção de Execução Orçamentária e Financeira da Funasa/AM;
d)	com fundamento nos arts. 1º, inciso I, 16, inciso I, da Lei 8.443/1992 c/c os arts. 17 e 23, inciso I, da mesma Lei, e com arts. 1º, inciso I; 207 e 214, inciso I, do Regimento Interno, julgar regulares as contas da Sra. Tânia Regina Mesquita de Souza (CPF XXX.628.464-XX) , ex-Chefe da Divisão de administração da Funasa/AM, dando-lhe quitação plena;
e) 	com fundamento nos arts. 1º, inciso I, 16, inciso III, alínea 'b', da Lei 8.443/1992 c/c os arts. 19 e 23, inciso III, da mesma Lei, e com arts. 1º, inciso I; 209, inciso II; 210 e 214, inciso III, do Regimento Interno, julgar irregulares as contas da Sra. Edileusa Freire Ferreira (CPF: XXX.610.732-XX) , ex-Chefe da Seção de Recursos Logísticos da Funasa/AM;	
f) 	com fundamento nos arts. 1º, inciso I, 16, inciso III, alínea 'c', da Lei 8.443/1992 c/c os arts. 19 e 23, inciso III, da mesma Lei, e com arts. 1º, inciso I; 209, inciso III; 210 e 214, inciso III, do Regimento Interno, julgar irregulares as contas da empresa JM Serviços Profissionais Construções e Comércio Ltda. (CNPJ 03.160.075/0001-28) , do Sr. Worney Amoedo Cardoso (CPF XXX.571.302-XX) , ex-Coordenador Regional da Funasa/AM e da Sra. Célia Pacheco de Sousa (CPF: XXX.952.142-XX) , ex-Chefe da Seção de Recursos Logísticos da Funasa/AM, e condená-los, solidariamente, ao pagamento das quantias a seguir especificadas, com a fixação do prazo de quinze dias, a contar da notificação, para comprovarem, perante o Tribunal (art. 214, inciso III, alínea 'a', do Regimento Interno) , o recolhimento da dívida aos cofres da Fundação Nacional de Saúde, atualizada monetariamente e acrescida dos juros de mora, calculados a partir das datas discriminadas, até a data do recolhimento, na forma prevista na legislação em vigor:	
	VALOR ORIGINAL (R$) 
	DATA DA OCORRÊNCIA

	19.508,34
	29/3/2010

	28.374,38
	27/4/2010

	54.093,00
	16/7/2010

	67.046,40
	20/7/2010

	63.200,24
	10/11/2010

	55.507,92
	8/10/2010

	46.769,44
	10/11/2010

	25.107,84
	22/11/2010

d)	Aplicar individualmente à empresa JM Serviços Profissionais Construções e Comércio Ltda. (CNPJ 03.160.075/0001-28) , ao Sr. Worney Amoedo Cardoso (CPF XXX.571.302-XX) , ex-Coordenador Regional da Funasa/AM e à Sra. Célia Pacheco de Sousa (CPF: XXX.952.142-XX) , ex-Chefe da Seção de Recursos Logísticos da Funasa/AM, a multa prevista no art. 57 da Lei 8.443/92 c/c o art. 267 do RI/TCU, fixando-lhes o prazo de quinze dias, a contar da notificação, para que comprovem, perante o Tribunal (art. 214, III, a, do Regimento Interno do TCU) , o recolhimento da dívida aos cofres do Tesouro Nacional, atualizada monetariamente desde a data do acórdão que vier a ser proferido por este Tribunal até a do efetivo recolhimento, se pagas após o vencimento, na forma da legislação em vigor;
e)	Aplicar individualmente ao Sr. Worney Amoedo Cardoso (CPF XXX.571.302-XX) , ex-Coordenador Regional da Funasa/AM e à Sra. Edileusa Freire Ferreira (CPF: XXX.610.732-XX) , ex-Chefe da Seção de Recursos Logísticos da Funasa/AM, a multa prevista no art. 58, I, da Lei 8.443/92 c/c o art. 268, I, do RI/TCU, fixando-lhes o prazo de quinze dias, a contar da notificação, para que comprovem, perante o Tribunal (art. 214, III, a, do Regimento Interno do TCU) , o recolhimento da dívida aos cofres do Tesouro Nacional, atualizada monetariamente desde a data do acórdão que vier a ser proferido por este Tribunal até a do efetivo recolhimento, se pagas após o vencimento, na forma da legislação em vigor;
f) 	autorizar, desde logo, nos termos do art. 28, inciso II, da Lei 8.443/1992, a cobrança judicial da dívida caso não atendida a notificação;
g)	autorizar também, desde logo, se requerido, com fundamento no art. 28, inciso I, da Lei 8.443, de 1992 c/c o art. 217, §§ 1º e 2º do Regimento Interno, o parcelamento da dívida em até 36 parcelas, incidindo sobre cada parcela, corrigida monetariamente, os correspondentes acréscimos legais fixando-lhes o prazo de quinze dias, a contar do recebimento da notificação, para comprovarem perante o Tribunal o recolhimento da primeira parcela, e de trinta dias, a contar da parcela anterior, para comprovarem os recolhimentos das demais parcelas, devendo incidir sobre cada valor mensal, atualizado monetariamente, os juros de mora devidos, no caso do débito, na forma prevista na legislação em vigor, alertando o responsável que a falta de comprovação do recolhimento de qualquer parcela importará no vencimento antecipado do saldo devedor, nos termos do § 2º do art. 217 do Regimento Interno deste Tribunal;
h)	enviar cópia do Acórdão que vier a ser proferido à Fundação Nacional de Saúde e aos responsáveis, para ciência, informando-lhes que a deliberação, acompanhada do Relatório e Voto que a fundamentarem, estará disponível para consulta no endereço www.tcu.gov.br/acordaos, além de esclarecer que, caso requerido, o TCU poderá fornecer sem custos as correspondentes cópias, de forma impressa; e
i)	encaminhar cópia da deliberação, bem como do relatório e do voto que a fundamentarem, ao Procurador-Chefe da Procuradoria da República no Estado do Amazonas, nos termos do § 3º do art. 16 da Lei 8.443/1992 c/c o § 7º do art. 209 do Regimento Interno do TCU, para adoção das medidas que entender cabíveis."
2.	Por meio do parecer à peça 76, o membro do Ministério Público junto ao TCU divergiu pontualmente dos encaminhamentos propostos pela unidade técnica, conforme transcrição a seguir:
	"Examina-se Tomada de Contas Especial (TCE) instaurada pela Fundação Nacional de Saúde (Funasa) em decorrência de irregularidades praticadas na execução do Contrato 2/2010/CORE-AM (peça 4, p. 76-89) , celebrado com a empresa JM Serviços Profissionais Construções e Comércio Ltda. e cujo objeto consistiu na prestação de serviço de motoristas para condução de servidores e pacientes, entre outros.
2.	Mais especificamente, conforme resumiu a unidade técnica em sua instrução de peça 9, as irregularidades identificadas na condução do contrato foram as seguintes:
a) contratação irregular da empresa JM Serviços Profissionais Construções e Comércio Ltda., amparada em dispensa de licitação (inciso IV, do art. 24, da Lei 8.666/1993) , uma vez não configurada a situação de emergência e em desconsideração ao Parecer 32/PGF/PF/FUNASA/AM/2010 (peça 3, p. 12-27) , por meio do qual recomendou-se declarar nula a contratação.
b) continuidade da prestação dos serviços após o prazo máximo do contrato de 180 dias, tendo a Funasa, a partir de agosto/2010, pago pela prestação de serviços sem cobertura contratual;
c) previsão de contratação da totalidade dos postos de motoristas com exigência de habilitação categoria 'D', quando a Funasa possuía apenas 5 veículos cujas característica, conforme art. 143 do Código de Trânsito Brasileiro (Lei 9.503/1997) , exigia tal categoria, sendo que para os demais veículos bastaria a categoria 'B'.
d) realização de pagamentos à JM Serviços Profissionais Construções e Comércio Ltda. dos custos referentes a IRJP e CSSL, em desacordo com os Acórdãos TCU 950/2007 e 2.063/2008, bem como da Nota Técnica PGF/PF/FUNASA 9/2009; 
e) realização de pagamento a maior à empresa JM Serviços Profissionais Construções e Comércio Ltda., uma vez que esta faturava em sua planilha de custos serviços supostamente prestados por motoristas com habilitação categoria 'D', quando alguns prepostos eram contratados com categoria 'B', resultando em prejuízos à Funasa, uma vez que o piso salarial para os motoristas com categoria 'D' (R$ 1.060,00) era superior àqueles com categoria 'B' (R$ 647,00) . Conforme quadro da alínea 'b' do Relatório de Sindicância (peça 3, p. 57) , abaixo reproduzido, houve um prejuízo à Funasa de R$ 167.958,96.
	Mês da GFIP
	Quant. de Funcionários
	Quant. de motoristas categoria 'B'
	Diferença entre salário das categorias (D-B) (R$) 

	FEV/2010
	38
	12
	16.790,40

	MAR/2010
	55
	9
	12.592,80

	ABR/2010
	67
	31
	43.375,20

	MAI/2010
	68
	30
	31.384,80

	JUN/2010
	69
	31
	32.430,96

	JUL/2010
	71
	30
	31.384,80

	Total
	167.958,96

f) realização de pagamento a maior à empresa JM Serviços Profissionais Construções e Comércio Ltda., em razão de entrega de um número menor de motoristas para a realização dos serviços, em relação aos quantitativos contratados, resultando em prejuízo de R$ 155.648,88, conforme quadro da alínea 'a' do Relatório de Sindicância (peça 3, p. 56) , abaixo reproduzido.
	Mês da GFIP
	Quant. de Funcionários
	Quant. de funcionários pagos pela Funasa
	Quant. de funcionários pagos a maior
	Valor pago a maior (R$) 

	FEV/2010
	38
	41
	3
	12.597,60

	MAR/2010
	55
	58
	3
	12.597,60

	ABR/2010
	67
	77
	10
	41.992,00

	MAI/2010
	68
	77
	9
	34.615,44

	JUN/2010
	69
	77
	8
	30.769,28

	JUL/2010
	71
	77
	6
	23.076,96

	Total
	155.648,88

	(peça 9, p. 3/4) 
3.	Os agentes qualificados no Quadro 1 abaixo foram citados por via postal - à exceção da empresa contratada, que foi convocada mediante edital, já que restaram infrutíferas as inúmeras tentativas de localizar sua sede.
Quadro 1 - Responsáveis citados nesta TCE
	Responsável
	Cargo/função
	Citação
	Resposta

	Worney Amoedo Cardoso
	Coordenador Regional
	peças 12 e 22
	peça 31

	Célia Pacheco de Souza
	Chefe da Seção de Recursos Logísticos
	peça 16 e 21
	peça 18

	Tânia Regina Mesquita de Souza
	Chefe da Divisão de Administração
	peça 15 e 23
	peça 17

	Edileuda Freire Ferreira
	Chefe da Seção de Recursos Logísticos
	peça 14 e 20
	-

	J M Serviços Profissionais Construções e Comercio Ltda.
	Beneficiária dos pagamentos indevidos
	peças 66 e 67
	-

4.	Ao examinar as alegações de defesa do Sr. Worney Amoedo Cardoso, a SecexTCE consignou, com propriedade, que 'o responsável não atacou frontalmente as irregularidades a ele atribuídas, ancorando sua defesa em questões acessórias' (peça 72, p. 14) . 
5.	Considerações idênticas podem ser expendidas a respeito do arrazoado trazido pela Sra. Célia Pacheco de Souza, o qual restringe-se a invocar dificuldades práticas no exercício de suas atribuições, tais como falta de pessoal, confirmando a adoção de 'práticas pouco convencionais e até mesmo atropelando normas e/ou procedimentos legais, em função da exiguidade de tempo para determinadas operacionalizações de ações' (peça 18, p. 4) .
6.	A outro giro, as alegações de defesa trazidas pela Sra. Tânia Regina Mesquita de Souza fizeram-se acompanhar de vasto acervo documental evidenciando não ter tomado parte nas irregularidades apuradas. Com efeito, bem registrou a unidade técnica em sua mais recente manifestação:
Análise: os argumentos apresentados pela responsável demonstram que não houve sua participação efetiva na contratação irregular dos serviços de motoristas por dispensa de licitação.
As condutas a ela atribuídas, de aprovar o pedido de contratação sem acatar as recomendações do parecer jurídico e concordar com os quantitativos de motoristas contratados com categoria 'D', não restaram comprovadas, como atestam as informações constantes dos termos de interrogatórios do Sr. Worney Amoedo Cardoso e das Sras. Edileuda Freire Ferreira e Célia Pacheco de Souza. 
Vale ressaltar os termos do depoimento da Sra. Edileuda Freire Ferreira, que afirma categoricamente ter a responsável recusado dar seguimento à contratação, uma vez que contrariava as recomendações do órgão jurídico.
De igual forma, a Sra. Célia Pacheco de Souza, Chefe do SALOG à época, também confirma que o processo de contratação tramitou entre o coordenador e o SALOG, sem a participação da Divisão de Administração, dirigida pela Sra. Tânia Regina Mesquita de Souza.
Conclusão: procedida a análise dos argumentos apresentados pela responsável, resta evidente não ter praticado qualquer das condutas a ela atribuídas, devendo-se acatar suas razões de justificativas.
 (peça 72, p. 16/17) 
7.	Por conseguinte, a SecexTCE propôs o acolhimento das razões de justificativa da Sra. Tânia Regina Mesquita de Souza, opinando pela regularidade de suas contas (peça 72, p. 19) . Quanto aos demais agentes citados, propôs rejeitar suas defesas e condená-los à reparação solidária do dano ao erário, bem assim ao pagamento individual de duas multas, uma lastreada no art. 57 da Lei 8.443/1992 e outra, no art. 58, inciso I, da mesma lei.
8.	Considerando que as irregularidades reportadas acima não foram elididas pelos argumentos coligidos pelos responsáveis, e tendo em vista que a Sra. Tânia Regina Mesquita de Souza demonstrou não ter concorrido para as referidas irregularidades, o Ministério Público de Contas da União acompanha as conclusões e a proposta de encaminhamento formulada à peça 72 - salvo quanto ao fundamento da multa independente a ser aplicada ao Sr. Worney Amoedo Cardoso (item 'e' da proposta de peça 72) , que deve repousar no art. 58, inciso II, da Lei 8.443/1992, e não sobre o inciso I. 
9.	Ademais, divergimos pontualmente do item 'c' daquela proposta, em que se aconselha a exclusão processual de agentes que não chegaram a ser citados, porquanto descartada sua participação nas irregularidades, consoante se lê na instrução de peça 9."
É o relatório.

não há.

Procurador Rodrigo Medeiros de Lima.

TOMADA DE CONTAS ESPECIAL. AUSÊNCIA DE FORMALIZAÇÃO DE JUSTIFICATIVA PARA CONTRATAÇÃO EMERGENCIAL. ESPECIFICAÇÃO INDEVIDA DO OBJETO CONTRATADO. SUPERFATURAMENTO. AUDIÊNCIA. CITAÇÃO. REVELIA DE DOIS RESPONSÁVEIS. ACATAMENTO DAS RAZÕES DE JUSTIFICATIVA DE UM RESPONSÁVEL ANTE AUSÊNCIA DE NEXO CAUSAL. REJEIÇÃO DAS ALEGAÇÕES DE DEFESA E RAZÕES DE JUSTIFICATIVAS DOS DEMAIS RESPONSÁVEIS. CONTAS IRREGULARES. DÉBITO. MULTA.

TOMADA DE CONTAS ESPECIAL (TCE)

Secretaria de Controle Externo de Tomada de Contas Especial (SecexTCE).

Em exame Tomada de Contas Especial instaurada pela Fundação Nacional de Saúde (Funasa) em decorrência de irregularidades praticadas na execução do Contrato 2/2010/CORE-AM (peça 4, p. 76-89) , celebrado com a empresa JM Serviços Profissionais Construções e Comércio Ltda. e cujo objeto consistiu na prestação de serviço de motoristas para condução de servidores e pacientes, entre outros.
2.	As irregularidades constatadas pela Funasa podem ser assim resumidas:
2.1. 	contratação irregular da empresa JM Serviços Profissionais Construções e Comércio Ltda., amparada em dispensa de licitação (inciso IV, do art. 24, da Lei 8.666/1993) , uma vez não configurada a situação de emergência e em desconsideração ao Parecer 32/PGF/PF/FUNASA/AM/2010 (peça 3, p. 12-27) , por meio do qual recomendou-se declarar nula a contratação.
2.2.	continuidade da prestação dos serviços após o prazo máximo do contrato de 180 dias, tendo a Funasa, a partir de agosto/2010, pago pela prestação de serviços sem cobertura contratual;
2.3.	previsão de contratação da totalidade dos postos de motoristas com exigência de habilitação categoria "D" (71 motoristas) , quando a Funasa possuía apenas 5 veículos cujas característica, conforme art. 143 do Código de Trânsito Brasileiro (Lei 9.503/1997) , exigia tal categoria, sendo que para os demais veículos bastaria a categoria "B".
2.4.	realização de pagamentos à JM Serviços Profissionais Construções e Comércio Ltda. dos custos referentes a IRJP e CSSL, em desacordo com os Acórdãos TCU 950/2007 e 2.063/2008, bem como da Nota Técnica PGF/PF/FUNASA 9/2009; 
2.5.	realização de pagamento a maior à empresa JM Serviços Profissionais Construções e Comércio Ltda., uma vez que esta faturava em sua planilha de custos serviços supostamente prestados por motoristas com habilitação categoria "D", quando alguns prepostos eram contratados com categoria "B", resultando em prejuízos à Funasa no valor de R$ 167.958,96, uma vez que o piso salarial para os motoristas com categoria "D" (R$ 1.060,00) era superior àqueles com categoria "B" (R$ 647,00) ;
2.6.	realização de pagamento a maior à empresa JM Serviços Profissionais Construções e Comércio Ltda., em razão de entrega de um número menor de motoristas para a realização dos serviços, em relação aos quantitativos contratados, resultando em prejuízo de R$ 155.648,88. 
3.	No âmbito deste Tribunal, promoveram-se as citações e audiências dos responsáveis identificados. A Sra. Edileusa Freire Ferreira (Chefe da Seção de Recursos Logísticos da Funasa/AM) não apresentou suas razões de justificativas, assim como a empresa J M Serviços Profissionais Construções e Comercio Ltda. (citada por edital) não apresentou alegações de defesa.
4.	Por sua vez, as alegações de defesa apresentadas pelo Sr. Worney Amoedo Cardoso (Coordenador Regional da Funasa/AM) e pela Sra. Célia Pacheco de Souza (responsável pelo ateste das notas fiscais) , assim como as razões de justificativa trazidas pela Sra. Tânia Regina Mesquita de Souza (Chefe da Divisão de Administração da Funasa/AM) foram analisadas pela Secretaria de Controle Externo de Tomada de Contas Especial (SecexTCE) , em instrução transcrita em meu relatório.
5.	Ao final, a SecexTCE propõe, no essencial, excluir da relação processual o Sr. Euzébio Silva Costa e a Sra. Zanilda Gama Benacon, que sequer foram citados pelo TCU; acatar as razões de justificativas apresentadas pela Sra. Tânia Regina Mesquita de Souza e julgar suas contas regulares, dando-lhe quitação plena; considerar revel e julgar irregulares as contas da Sra. Edileusa Freire Ferreira, aplicando-lhe multa do art. 58, inciso I, da Lei 8.443/1992; considerar revel a empresa JM Serviços Profissionais Construções e Comércio Ltda. e julgar irregulares as suas contas, assim como as contas da Sra. Célia Pacheco de Souza e do Sr. Worney Amoedo Cardoso, condenando-os em débito solidário e lhes aplicando multas individuais com fundamento no art. 57 da Lei 8.443/1992 e, a este último, também a multa do art. 58, inciso I, da mesma lei.
6.	Após examinar a matéria, o membro do Ministério Público junto ao TCU (MPTCU) anuiu às conclusões da unidade técnica, salvo quanto ao fundamento da multa independente a ser aplicada ao Sr. Worney Amoedo Cardoso, por considerar que deve repousar no art. 58, inciso II, da Lei 8.443/1992, e não sobre o inciso I, como proposto.
7.	Ademais, divergiu da proposta para exclusão processual de agentes que não chegaram a ser citados, porquanto descartada sua participação nas irregularidades.
8.	Acompanho as conclusões e encaminhamentos da SecexTCE, com as observações pontuais constantes no parecer do MPTCU, cujos fundamentos adoto como minhas razões de decidir, sem prejuízo de tecer breves comentários a seguir.
9.	Concordo com as análises da unidade instrutora de que não se mostra adequado imputar responsabilidade ao Sr. Euzébio Silva Costa (Chefe da Divisão de Administração da Funasa/AM) e à Sra. Zanilda Gama Benacom (ex-Chefe da Seção de Execução Orçamentária e Financeira da Funasa/AM) , pois não era razoável esperar que eles avaliassem a regularidade dos contratos em andamento ao assumir as respectivas chefias de divisão. Por tal razão sequer foram citados e, por isso, como bem destacou o Parquet, não há sequer que se falar em exclusão da relação processual.
10.	Em relação à Sra. Edileusa Freire Ferreira (Chefe da Seção de Recursos Logísticos da Funasa/AM) e à empresa J M Serviços Profissionais Construções e Comercio Ltda., por não terem se manifestado após sua regular notificação, devem ser considerados revéis, nos termos do art. 12, §3º, da Lei 8.443/1992.
11.	Quanto ao Sr. Worney Amoedo Cardoso, sua conduta foi a seguinte: a) contratar irregularmente os serviços objeto do Contrato 2/2010, por meio de dispensa de licitação, ignorando parecer da Procuradoria Federal junto à Funasa; b) autorizar a continuidade prestação dos serviços objeto do Contrato 2/2010, após expirada sua vigência; c) autorizar desnecessariamente a contratação da totalidade dos postos de motoristas, objeto do Contrato 2/2010, com exigência de habilitação categoria "D", quando a Funasa possuía apenas 5 veículos cujas característica, conforme art. 143 do Código de Trânsito Brasileiro (Lei 9.503/1997) , que exigiam tal categoria.
12.	Em sua defesa, o responsável afirmou, no essencial, não ter desconsiderado a opinião jurídica, manifestada contrariamente à dispensa de licitação, mas considera que não havia outra saída para evitar possível invasão indígena na sede da Funasa. Sustentou, ainda, que haveria prescrição dos atos por ele praticados, fundamentado nos arts. 142 e 152 da Lei 8.112/1990, razão pela qual requer a extinção do processo, com base nessa preliminar.
13.	Consoante a unidade técnica do TCU verificou, inexistiu qualquer justificativa do responsável ou dos setores envolvidos na contratação sobre as razões para o não acatamento do parecer jurídico, tampouco com as devidas justificativas a tempo para enquadramento da situação emergencial. Dessa forma, o responsável atraiu para si a responsabilidade pela contratação, que ao fim se mostrou irregular. 
14.	Vale citar excerto do Parecer 626/2018 da Advocacia Geral da União, que assim se manifestou acerca da conduta do Sr. Worney Amoedo Cardoso: "58. Nesta esteira, a determinação pelo indiciado de que se prosseguisse com o processo se deu sem nenhuma motivação para o ato, a despeito de contrariar o parecer jurídico da Procuradoria Federal, que apontava diversas providências a serem tomadas." (peça 45, p. 10) .
15.	Note-se que não há nesta TCE nenhum questionamento quanto à conveniência e oportunidade da contratação de motoristas para atendimento às demandas dos Distritos Sanitários Especiais Indígenas localizados no Amazonas. O que se discute é a forma como tais serviços foram indevidamente contratados por dispensa de licitação, como foram especificados, como foram fiscalizados e como foram executados, resultando em dano ao erário.
16.	Nesse sentido, os incidentes envolvendo os indígenas não seriam causa para contratar, por dispensa de licitação, motoristas com exigências de habilitação com categoria acima das reais necessidades da Funasa/AM, ou mesmo para proceder a uma fiscalização irregular, admitindo-se pagamentos indevidos.
17.	Quanto à alegada prescrição, os artigos citados pelo defendente dizem respeito à prescrição das ações disciplinares previstas no capítulo V da Lei 8.112/1990, não tratadas nesta tomada de contas especial, cuja prescrição é regulada pelo art. 205 do Código Civil, como evidenciado no Acórdão 1441/2016-TCU-Plenário. 
18.	Nesse diapasão, registro que a unidade técnica demonstrou não ter ocorrido a mencionada prescrição da pretensão punitiva, pois os pagamentos indevidos foram realizados entre 29/3 e 22/11/2010, conquanto o ato de ordenação da citação foi assinado em 28/8/2018 (peça 11) , inferior, portanto, ao decurso de 10 anos, consoante regra do Acórdão 1441/2016-TCU-Plenário. Ademais, o entendimento ainda vigente nesta Corte de Contas é que as ações de ressarcimento ao erário são imprescritíveis.
19.	Acerca da Sra. Célia Pacheco de Souza, sua responsabilização se deveu a ter atestado as notas fiscais em quantitativos superiores aos serviços executados. Em sua defesa, alega que não obteve qualquer benesse financeira ou favorecimento pessoal enquanto fiscal dos serviços contratados, não tendo nenhum vínculo com a empresa prestadora dos serviços e seus sócios. Ademais, afirma ter sofrido pressões internas para que os serviços fossem contratados com a máxima urgência e que não teria sido treinada para fiscalizar os contratos com eficácia.
20.	Registrou, ainda, que alguns equívocos foram cometidos em razão da falta de recursos humanos, o que era contornado com a utilização de funcionários terceirizados na formalização e instrução de processos licitatórios.
21.	Concordo com o posicionamento da SecexTCE de que os argumentos trazidos pela responsável, a maioria deles dando conta das dificuldades encontradas para o desempenho de suas funções, não possuem o condão de justificar as condutas praticadas.
22.	Vale reproduzir trechos do Parecer 626/2018 da Advocacia Geral da União, que assim se manifestou acerca da conduta da Sra. Célia Pacheco de Souza: "116. Outrossim, as alegações de falta de servidores e excesso de pressão no trabalho até poderiam ser levadas em maior consideração não fosse o fato de a servidora, ao tomar ciência do Parecer nº 032/PGF/PR/FUNASA /AM/2010, que apontava diversos vícios no procedimento licitatório, ter agido contrariamente ao mesmo." (peça 45, p. 19-20) .
23.	Pelas razões acima, as alegações de defesa da defendente não merecem ser acolhidas.
24.	Já a Sra. Tânia Regina Mesquita de Souza foi ouvida em audiência por ter aprovado o pedido de contratação emergencial, sem acatar as recomendações do Parecer 32/PGF/PF/FUNASA/AM/2010, aquiescendo, assim, com a contratação desnecessária da totalidade dos postos de motoristas, objeto do Contrato 2/2010, com exigência de habilitação categoria "D", conquanto a Funasa possuía apenas 5 veículos para os quais era exigida essa categoria.
25.	Nada obstante, a defendente logrou demonstrar não ter praticado qualquer das condutas a ela atribuídas, devendo-se acatar suas razões de justificativas.
26.	Sendo assim, acompanho as conclusões e encaminhamentos da SecexTCE, com as observações pontuais constantes no parecer do MPTCU, para acatar as razões de justificativas apresentadas pela Sra. Tânia Regina Mesquita de Souza e julgar suas contas regulares, dando-lhe quitação plena; considerar revel e julgar irregulares as contas da Sra. Edileusa Freire Ferreira, aplicando-lhe multa do art. 58, inciso I, da Lei 8.443/1992; considerar revel a empresa JM Serviços Profissionais Construções e Comércio Ltda. e julgar irregulares as suas contas, assim como as contas da Sra. Célia Pacheco de Souza e do Sr. Worney Amoedo Cardoso, condenando-os em débito solidário e lhes aplicando multas individuais com fundamento nos arts. 57 da Lei 8.443/1992 e, a este último, também a multa do art. 58, inciso II, da mesma lei.
	Ante o exposto, VOTO por que este Colegiado adote a minuta de acórdão que ora submeto à apreciação.
TCU, Sala das Sessões, em 17 de agosto de 2021.
Ministro JOÃO AUGUSTO RIBEIRO NARDES 
Relator